ACORDAO-COMPLETO-2354347

ACÓRDÃO 1693/2020 ATA 24/2020 - PLENÁRIO

VISTOS, relatados e discutidos estes autos de representac¿a¿o da SeinfraPortoFerrovia formulada a partir de denu¿ncia encaminhada a esta Corte, com pedido de medida cautelar, versando sobre indi¿cios de irregularidade na Resoluc¿a¿o Normativa - Antaq 1/2015, 
ACORDAM os Ministros do Tribunal de Contas da Unia¿o, reunidos em Sessa¿o do Plena¿rio, diante das razo¿es expostas pelo Relator, em: 
9.1. considerar procedente a representação;
9.2. com fundamento no art. 45, §1º, inciso I, da Lei 8.443/1992, confirmar a medida cautelar concedida por meio do Acórdão 380/2018-TCU-Plenário, para determinar à Agência Nacional de Transportes Aquaviários que ao examinar pedido de autorização de afretamento de embarcação estrangeira nas hipóteses em que for verificada inexistência ou indisponibilidade de embarcação de bandeira brasileira do tipo e porte adequados para o transporte ou apoio pretendidos (art. 9º, inciso I, da Lei 9.432/1997) , abstenha-se em definitivo de exigir as limitações de quadruplo de tonelagem e de propriedade de embarcação do tipo semelhante à pretendida previstas no art. 5º, inciso III, alínea "a", da Resolução Normativa Antaq 1/2015, por ausência de amparo legal e por haver reserva legal absoluta para regulação da matéria, conferida pela Constituição Federal/1988, art. 178, parágrafo único;
9.3. encaminhar co¿pia do presente aco¿rda¿o a¿ Antaq, ao Ministério da Infraestrutura, ao Ministério da Economia e ao Congresso Nacional, informando que o relato¿rio e o voto que o fundamentam podem ser obtidos por meio do enderec¿o eletro¿nico www.tcu.gov.br/acordaos e que, caso tenha interesse, o Tribunal pode encaminhar-lhe co¿pia desses documentos sem quaisquer custos;
9.4. com fundamento no art. 169, inciso III, do Regimento Interno do Tribunal, arquivar o presente processo.

Representação acerca de possíveis irregularidades na Resolução Normativa - Antaq 1/2015, para estabelecer condicionantes ao afretamento de embarcações estrangeiras. Análise de oitava e diligências.

Agência Nacional de Transportes Aquaviários - Antaq.

3. Interessados/Responsáveis: não há.

13.1. Ministros presentes: Ana Arraes (na Presidência), Walton Alencar Rodrigues, Benjamin Zymler, Augusto Nardes, Aroldo Cedraz, Bruno Dantas (Relator) e Vital do Rêgo.
13.2. Ministro-Substituto convocado: Augusto Sherman Cavalcanti.
13.3. Ministros-Substitutos presentes: Marcos Bemquerer Costa e Weder de Oliveira.

BRUNO DANTAS

Por registrar as principais ocorrências havidas no andamento dos autos até o momento, resumindo os fundamentos das peças acostadas, adoto como relatório, com os ajustes necessários, a instrução da secretaria responsável pela análise do processo (peça 67) , que contou com a anuência do corpo diretivo da unidade (peças 68-69) : 
"HISTÓRICO
Esta representação foi formulada a partir de denúncia encaminhada a esta Corte, que continha pedido de cautelar (peça 1) . O denunciante alegou que a Resolução Normativa Antaq - 1/2015 seria manifestamente ilegal porque extrapolaria o poder regulamentar da Agência, seria contrária aos princípios e finalidades do sistema de transporte aquaviário e ao interesse nacional, atentaria contra o princípio da eficiência, teria sido realizada sem estudo prévio de impacto regulatório e ainda seria fruto de vício de finalidade. 
De acordo com a denúncia apresentada, a Resolução Normativa Antaq 1/2015 feriria o princípio da reserva legal ao inovar a ordem jurídica, por estabelecer exigências acima dos limites fixados pela Lei 9.432/1997. O art. 9º da aludida Lei preceitua as condições de afretamento de embarcações estrangeiras conforme transcrição a seguir:
'Art. 9º O afretamento de embarcação estrangeira por viagem ou por tempo, para operar na navegação interior de percurso nacional ou no transporte de mercadorias na navegação de cabotagem ou nas navegações de apoio portuário e marítimo, bem como a casco nu na navegação de apoio portuário, depende de autorização do órgão competente e só poderá ocorrer nos seguintes casos:
I - quando verificada inexistência ou indisponibilidade de embarcação de bandeira brasileira do tipo e porte adequados para o transporte ou apoio pretendido;
II - quando verificado interesse público, devidamente justificado;
III - quando em substituição a embarcações em construção no País, em estaleiro brasileiro, com contrato em eficácia, enquanto durar a construção, por período máximo de trinta e seis meses, até o limite:
a) da tonelagem de porte bruto contratada, para embarcações de carga;
b) da arqueação bruta contratada, para embarcações destinadas ao apoio.
Parágrafo único. A autorização de que trata este artigo também se aplica ao caso de afretamento de embarcação estrangeira para a navegação de longo curso ou interior de percurso internacional, quando o mesmo se realizar em virtude da aplicação do art. 5º, § 3º.' (grifos incluídos) 
O art. 5º da Resolução Normativa Antaq - 1/2015 veio para regulamentar o comando legal, mas acrescentou limitações aos afretamentos de embarcação estrangeira:
'Art. 5º Nos afretamentos de embarcação estrangeira que dependem de autorização da ANTAQ, a empresa brasileira de navegação só poderá obtê-la nos seguintes casos:
 (...) 
III - na navegação de cabotagem, nas modalidades a casco nu sem suspensão de bandeira, por espaço, por tempo ou por viagem, quando:
a) verificada, mediante circularização, inexistência ou indisponibilidade de embarcação de bandeira brasileira do tipo e porte adequados, nos prazos consultados, admitindo-se o bloqueio parcial, nas modalidades por espaço, por tempo em uma única viagem ou por viagem, cuja autorização será limitada ao quádruplo da tonelagem de porte bruto das embarcações de registro brasileiro em operação comercial pela empresa afretadora, a qual também deverá ser proprietária de ao menos uma embarcação de tipo semelhante à pretendida;' (grifos incluídos) 
Para o denunciante, o art. 9º, inciso I, da Lei 9.432/1997, não estabeleceu limite de tonelagem para concessão de autorização de afretamento de navio estrangeiro, por inexistência ou indisponibilidade de embarcação brasileira, tampouco exigiu que a afretadora fosse proprietária de ao menos uma embarcação de tipo semelhante à pretendida. 
A análise inicial da Unidade Técnica (peça 4) considerou não haver o requisito do periculum in mora para concessão de medida cautelar inaudita altera pars solicitada pelo alegante, haja vista que a norma havia sido editada em 2015 e o dispositivo impugnado encontrava-se suspenso por medida liminar no âmbito do MS 1000594-21.2017.4.01.3400. Por haver indícios de incompatibilidade do art. 5º, inciso III, alínea 'a', 	 da Resolução Normativa Antaq - 1/2015 com o art. 9º da Lei 9.432/1997, a SeinfraPortoFerrovia propôs diligência à Agência para verificar a motivação que respaldou a criação dessas restrições.
O Min. Relator conheceu da representação, mas divergiu parcialmente do encaminhamento proposto por considerar presente o periculum in mora, uma vez que a liminar judicial concedida teria efeito apenas em relação à impetrante. Assim, determinou a oitiva prévia da Antaq para que apresentasse informações sobre as alegadas irregularidades em face do ordenamento jurídico, bem como para que se manifestasse sobre a presença dos pressupostos necessários à concessão da medida cautelar (peça 8) .
O exame posterior da Unidade Técnica sobre a oitiva da Antaq (Nota Técnica 8/2018/GRM/SRG, peça 13) concluiu pela inexistência dos pressupostos do fumus boni iuris e do periculum in mora e propôs o indeferimento da medida cautelar (peça 14) . A jurisprudência apresentada pela Agência levou a SeinfraPortoFerrovia a concluir que o poder normativo existente nas regulações deve ser amplo o suficiente para fazer mais do que apenas explicitar os conceitos expressos nas leis de delegação. As informações prestadas pela Antaq destacaram que a mencionada norma havia passado por ampla discussão e por procedimentos institucionais, como a audiência pública presencial, além de ter sido editada em 2015, o que afastaria o requisito do perigo da demora.
Contudo, o Min. Relator dissentiu da proposição de indeferimento da medida cautelar. Em seu voto (peça 23) , destacou que o parágrafo único do art. 178 da Constituição Federal de 1988 prescreve que as condições para o transporte por meio de embarcações estrangeiras devem ser estabelecidas somente por Lei. Tendo em conta que apenas lei formal poderia dispor sobre a matéria, ajuizou que a Antaq não detinha competência para criar novas condições para o afretamento de embarcações estrangeiras, além daquelas já previstas pelo legislador ordinário na Lei 9.432/1997. 
Ressaltou-se que as restrições relativas à tonelagem e à arqueação (medida do volume dos espaços de uma embarcação) foram introduzidas pelo legislador tão somente para a hipótese de afretamento para substituição a embarcações em construção no país (art. 9º, inciso III, alíneas 'a' e 'b' da Lei 9.432/1997) . Foi destacado ainda que a Lei 10.233, de 10 de junho de 2001, que dispõe sobre a criação da agência reguladora, seria clara ao descrever que as autorizações para afretamento de embarcações estrangeiras devem obedecer ao disposto na Lei 9.432/1997.
O voto fez referência à Nota Técnica 9/2018/DEE/CADE (peça 12) , a qual aponta como possíveis efeitos da norma a limitação à expansão de pequenas empresas de cabotagem, a elevação de barreiras para novos entrantes, o aumento da concentração do mercado e a redução da oferta de embarcações de maior porte por empresas não atuantes no país. Registrou a possiblidade de que grandes empresas afretadoras se limitem a manter em suas frotas apenas número reduzido de embarcações nacionais de grande porte para se valerem da autorização em questão e realizarem o restante de suas atividades com embarcações estrangeiras afretadas.
Destacou que, durante a audiência pública para avaliação da norma, entidades representativas de empresas privadas alertaram a Agência sobre a possível ilegalidade dos limites impostos e as consequências para o mercado de cabotagem. 
Ressaltou a existência do Inquérito Civil 1.30.17.000488-2016-77, em trâmite na Procuradoria da República no Distrito Federal, para apurar possíveis atos de improbidade relacionados com a aplicação da norma em questão. 
O Min. Relator ainda registrou que a vigência do dispositivo editado em desconformidade com os limites estabelecidos pela lei e pela Constituição configurava periculum in mora suficiente para justificar a concessão de medida cautelar. 
No Acórdão 380/2018-TCU-Plenário (peça 20) , conduzido pelo Voto do Min. Relator Bruno Dantas, a representação foi conhecida por preencher os requisitos de admissibilidade previstos em regimento interno. O subitem 9.2 da deliberação determinou à Antaq, de forma cautelar, que se abstivesse de exigir as limitações previstas no art. 5º, inciso III, alínea 'a', da Resolução Normativa Antaq - 1/2015, ao examinar pedido de autorização de afretamento de embarcação estrangeira, até decisão do Tribunal quanto ao mérito das questões suscitadas. 
Oportuno registrar que houve apresentação de Voto divergente durante a apreciação preliminar do feito, no sentido de indeferir a medida cautelar (peça 22) , no entanto a maioria do Pleno acompanhou o Relator.
Inconformada com os termos da deliberação, a Antaq interpôs agravo com pedido de efeito suspensivo (peça 30) contra a medida cautelar.
No entanto, o Acórdão 775/2018-TCU-Plenário (peça 47) , de relatoria do Min. Bruno Dantas, negou provimento ao agravo. Em síntese, o voto condutor (peça 49) ressaltou que as agências são dotadas de amplo poder normativo e que a Emenda Constitucional 7/1995 delegou à lei formal o estabelecimento das condições para afretamento de embarcação estrangeira. 
O Voto destacou o descumprimento do princípio da reserva legal, fato que evidenciou a fumaça do bom direito, ao incluir limitações adicionais não previstas na Lei 9.432/1997. Além disso, foi ressaltado que as posições doutrinárias e jurisprudenciais trazidas pela Antaq em seu agravo não se prestavam para o caso concreto. Frisou-se que não se tratava do princípio da legalidade estrita, mas de reserva legal e que a Antaq 'perdeu de vista os limites impostos pelo legislador ordinário em matéria protegida pelo princípio da reserva legal'.
A manifestação do Min. Relator também registrou que o fumus boni iuris não estava ancorado no Inquérito Civil em curso no 5º Ofício de Combate à Corrupção da Procuradoria da República no Distrito Federal. 
A respeito da Decisão 820/2002-TCU-Plenário, de relatoria do Min. Marcos Vinicios Vilaça, em que o Tribunal recomendou à Administração a adoção de providências com vistas à revisão das regras de afretamento de navios estrangeiros por empresas de navegação nacionais, de forma a incentivar a formação de frotas próprias em dimensão adequada ao mercado de fretes brasileiro, foi destacado que a recomendação proferida não poderia ser entendida como uma proposta para atuação fora dos limites da lei e da Constituição.
O voto ainda ressaltou que a Lei 9.432/1997 foi editada para tratar do transporte aquaviário, dispondo especificamente da autorização para afretamento de navios estrangeiros, e a Lei 10.233/2001 foi elaborada para tratar, de maneira geral, da atuação da Agência. De acordo com o voto do Min. Relator, a disposição da lei específica prevaleceria sobre a da lei geral.
Registrou que parte dos argumentos apresentados pela Agência já se referiam ao mérito dos autos, que ainda será tratado pelo Tribunal após o devido processo legal, com oportunidade de manifestação à Antaq. Ademais, considerou que a vigência do dispositivo questionado configurava periculum in mora suficiente para justificar a concessão de medida cautelar, e que não havia elementos presentes nos autos para evidenciar o risco de periculum in mora reverso. 
Cabe ainda registrar que, durante a apreciação do agravo, houve também a apresentação de Voto divergente (peça 48) , entretanto este foi vencido no Plenário.
Por fim, oportuno mencionar que se encontra em fase de execução pela SeinfraPortoFerrovia Auditoria Operacional para avaliar os obstáculos ao desenvolvimento da navegação de cabotagem (TC Processo 023.297/20182) . Nessa fiscalização é analisada, com maior profundidade, a regulação da Antaq no incentivo à concorrência e/ou aumento da oferta de serviço de transporte de contêiner por cabotagem.
EXAME TÉCNICO
Diligência junto à Antaq
Para o exame de mérito, requisitou-se inicialmente à Agência Reguladora: a) processo administrativo que culminou na edição da citada Resolução Normativa; b) estudos e pareceres técnicos e jurídicos que embasarem a criação da referida norma, inclusive de impacto regulatório, caso tenham sido empreendidos; c) relatórios de consolidação e análise das contribuições recebidas em audiência pública; e d) relatório contendo explanação detalhada e atualizada do andamento, bem como de quaisquer decisões tomadas nas referidas instâncias, de todos os processos administrativos e judiciais, encerrados ou em curso, relacionados com a aludida norma.
Em resposta à diligência promovida por esta Secretaria, por meio do Ofício 79/2018-TCU/SeinfraPortoFerrovia  (peça 9) , datado de 19/2/2018, a Antaq apresentou, tempestivamente, as informações e esclarecimentos constantes da peça 19. Outras informações foram fornecidas em mídia e incluídas neste processo como evidência, tal como o processo administrativo que embasou a elaboração da Resolução Normativa questionada (peças 55 a 57) .
Em sua manifestação, a Antaq ressaltou que o escopo da Resolução Normativa Antaq - 1/2015 procurou coibir situações consideradas como distorções de mercado, como a 'venda de bandeira' e as denominadas 'empresas de papel', em observância aos princípios da Lei 9.432/1997 e à política setorial.
A motivação para os dispositivos incluídos na norma, estudos, pareceres técnicos e jurídicos, documentos relativos à audiência pública e os procedimentos inerentes até a publicação da Resolução Normativa Antaq - 1/2015 constam do Processo 50300.001334/2014-14 (peças 55 a 57) . 
A resposta à diligência descreve que as motivações que levaram à edição da norma estão expressas nas atas de reunião que marcaram o início das atividades do grupo de trabalho constituído. Esses documentos apresentam que o intuito da norma seria proteger a frota nacional, ao impedir que empresas com frota mínima, e sem interesse por investir em embarcações de bandeira brasileira, conseguissem afretar sem limitações, porque isso poderia resultar em distorção no mercado. De acordo com as atas (peça 55, p. 11-21) , o coordenador do grupo realizou apresentações sobre preceitos legais e constitucionais a que a Agência se submete, notadamente os arts. 21 e 178 da Constituição Federal, a Lei 10.233/2001 e a Lei 9.432/1997. No entanto, essas apresentações não foram acostadas ao processo administrativo.
Quanto aos estudos e pareceres técnicos e jurídicos que embasaram a citada norma, a resposta da Antaq destaca a Nota Técnica 11-2014-GDM (peça 55, p. 25-72) , de 23/7/2014, que inclui a proposta inicial do grupo de trabalho. Na exposição de motivos da referida nota, descreve-se que 'as empresas de papel negociam autorizações da Antaq, adquiridas via circularização, com empresas estrangeiras que buscam atuar no mercado sem limitações'. Já os vendedores de bandeira oferecem seu direito de empresa brasileira de navegação 'não com o objetivo de ofertar sua própria embarcação ao transporte, mas como um agente intermediário'.
A nota técnica destaca que esses comportamentos causam 'distorção de mercado em detrimento das empresas que fazem investimento em frota nacional, retirando destas o fluxo financeiro necessário à manutenção e renovação da frota'. Além disso, ressalta que os afretamentos de embarcações estrangeiras devem ser esporádicos, apenas em caso de indisponibilidade de oferta da frota nacional, e não frequentes, de maneira a não se tornar a principal atividade da empresa.
 Explica a nota que foi estabelecida uma gradação conforme a propriedade do navio, em que a autorização para a embarcação construída em estaleiro nacional teria a maior prioridade, seguida da importação de embarcação nova, e os afretamentos de embarcação estrangeira teriam menor prioridade. O afretamento de embarcação estrangeira deveria ser tratado como exceção e seria restrito enquanto afetasse o mercado nacional, mas não em excesso a ponto de prejudicar a logística de transportes. 
A proposta inicial do grupo de trabalho previa que a empresa brasileira de navegação poderia obter autorização para afretar embarcação estrangeira, mas limitava ao dobro da soma da tonelagem de porte bruto das embarcações brasileiras de sua propriedade nas modalidades tempo e viagem; e a ser proprietária de ao menos uma embarcação de tipo semelhante à pretendida para as modalidades de tempo, viagem ou espaço (peça 55, p. 51) . 
O Parecer 36/2014/NCA/PFANTAQ/AGU (peça 55, p. 83-90) , de 13/8/2014, destaca a competência da Antaq para a edição do ato normativo e a inexistência de qualquer desvio de poder da Agência. O documento relata a ausência de estudo de impacto regulatório, mas a admite uma vez que se trata de revisão de norma cujas premissas gerais já seriam de conhecimento do setor regulado.
Conforme o Aviso 2/2014 (peça 55, p. 127) , de 18/9/2014, a audiência pública foi realizada entre 22/9/2014 e 21/10/2014, e posteriormente prorrogada até 5/11/2014, de acordo com a informação descrita em despacho (peça 57, p. 311) .
O processo administrativo concentra as contribuições validadas em uma planilha (peça 55, p. 167-357) , contendo texto da norma, contribuição/justificativa, nome/razão social de quem apresentou, além de data e hora de cadastro. Consta do processo, relatório contendo a justificativa da Antaq para cada contribuição (peça 57, p. 79-260) , a justificativa de revisão (peça 57, p. 283-310) , minuta proposta (peça 57, p. 261-281) contendo as limitações do quádruplo da tonelagem e da propriedade de ao menos uma embarcação semelhante, relatório da Gerência de Regulação da Navegação Marítima (peça 57, p. 311-313) , e despacho da Superintendência de Regulação com encaminhamento ao Diretor-Relator da Antaq (peça 57, p. 315) .  
Também consta do processo o Parecer Analítico sobre Regras Regulatórias 293/COGTL/SEAE/MF, de 5/11/2014 (peça 55, p. 365-378) , da Secretaria de Acompanhamento Econômico do Ministério da Fazenda. O parecer apresenta considerações acerca da norma proposta pela Antaq, com o objetivo de colaborar com a eficiência regulatória e a promoção e defesa da concorrência. 
A resposta da Agência Reguladora (peça 19) também destaca o Parecer 6/2015/PF-ANTAQ/PGF/AGU, de 26/1/2015 (peça 57, p. 321-336) da Procuradoria Federal junto à Antaq (PFA) , a Nota Técnica 2-2015-GRM, de 6/2/2015 (peça 57, p. 343-371) , elaborada com o objetivo de prestar os esclarecimentos demandados pela PFA em seu último parecer, o Despacho 2/2015/GRM/SRG/ANTAQ/SO (peça 57, p. 383-385) , de 11/2/2015, com atualizações da minuta, e ainda o Voto (Relatório) , de 11/2/2015 (peça 57, p. 421-442) proferido pelo Diretor-Relator. 
Além disso, a resposta da Antaq (peça 19) contempla relação de processos de fiscalização julgados e em tramitação desde o início da vigência da norma em comento. Com relação aos processos da denunciante, o processo administrativo 50301.001337/2015-11 se destaca pelo valor de R$ 1.221.000,00 da multa aplicada, bastante superior ao dos demais processos, que variam de R$ 6 mil a R$ 137 mil.
Por intermédio da Nota Jurídica 8/2018/NCO/PFANTAQ/PGF/AGU (peça 58) , de 28/2/2018, a Antaq apresenta informações recentes relativas aos processos judiciais relacionados com a Resolução Normativa Antaq - 1/2015, mais precisamente o art. 5º, inciso III, alínea 'a'. A nota destaca que a denunciante apresentou sete ações judiciais contra a Antaq, tendo desistido da maioria dos mandados de segurança em que não logrou êxito em liminar. Também há duas ações contra o dispositivo interpostos por outras duas empresas em tramitação no judiciário.
Além disso, a Agência Reguladora encaminha cópia do processo 50300.004723/2017-28 (mídia eletrônica à peça 19) , que trata de instauração de sindicância para apurar denúncia de inobservância e infração aos direitos constitucionais fundamentais da denunciante. O referido processo foi arquivado em razão da ausência indícios de cometimento de infração disciplinar por parte de servidores ou membros da Agência.  
Oitiva à Antaq
O subitem 9.3 do Acórdão 380/2018-TCU-Plenário determinou a oitiva da Antaq para que se pronunciasse sobre os fatos descritos na representação. Em resposta à diligência promovida por esta Secretaria, por meio do Ofício 115/2018-TCU/SeinfraPortoFerrovia (peça 25) , datado de 9/3/2018, a Antaq apresentou tempestivamente, as informações e esclarecimentos constantes da peça 37.
Em sua resposta, a Antaq alega inicialmente que o amplo contraditório teria sido mitigado uma vez que a denúncia em caráter sigiloso poderia ter feito menção a outros fatos não descritos pelo Tribunal. Manifesta pelo reconhecimento da não preclusão para pronunciamento acerca de fatos constantes da denúncia e que não foram mencionados pela Unidade Técnica e pelo relator.
Destaca o princípio constitucional da soberania nacional e o dever do Estado de regular a atividade econômica. Ressalta o conceito da 'delegificação', em que o legislador retira determinadas matérias do domínio da lei e as transfere para o do regulamento. Segundo a Agência, haveria um reconhecimento implícito de que o Poder Legislativo não detém a expertise técnica necessária e não consegue agir com tempestividade para atender a dinâmica de mercado. Cita vasta jurisprudência que corrobora o poder normativo conferido às Agências Reguladoras.
Ressalta a competência da Antaq para elaborar e editar normas e regulamentos relativos à prestação de serviços de transporte e à exploração da infraestrutura aquaviária e portuária, e de estabelecer normas e padrões a serem observados pelas administrações portuárias, concessionários, arrendatários, autorizatários e operadores (art. 27, incisos IV e XXIV, da Lei 10.233/2001) . Registra que o Poder Legislativo delegou à Antaq a normatização do setor por intermédio de confecção de regras permissivas ou restritivas.
Afirma que a edição da Resolução Normativa Antaq - 1/2015 é legítima e foi exercida sob a competência da Agência com finalidade de adequar a realidade jurídica da regulação ao mercado atual, em que se verifica distorções, como 'empresas de papel' ou 'venda de bandeira'. Descreve que o mercado era outro em 1997, não havendo necessidade de outras restrições. Relembra o Acórdão 2535/2014-TCU-Plenário (Min. Rel. Aroldo Cedraz) cujo voto descreve que a reserva absoluta da lei não era compatível com os fundamentos legitimadores das agências reguladoras. Cita mais uma vez jurisprudência a respeito do poder normativo da Antaq sobre a regulação no setor de cabotagem.
 Recorda o histórico da Emenda Constitucional 7/1995, que alterou o art. 178 da Constituição Federal e estabeleceu a necessidade de a matéria ser regulamentada por meio de lei. Descreve que o texto do poder constituinte originário era mais restritivo porque não permitia o transporte com embarcações estrangeiras. Relembra que, durante a tramitação da proposta de emenda, houve debates marcados pela controvérsia sobre a manutenção de barreiras ou abertura do mercado e que no último parecer proferido na Câmara dos Deputados, ressaltou-se a necessidade de desconstitucionalizar a matéria, retirando, assim, o tratamento restritivo constitucional.
Destaca que as agências reguladoras inexistiam à época da proposta da emenda. Considera que o poder normativo da Agência veio justamente para atender ao objetivo do Congresso Nacional de regular a matéria no âmbito infraconstitucional, sem descuidar do caráter protetivo às embarcações nacionais. Reproduz ementa de decisão e voto do Desembargador Federal Kassio Marques, Relator da ação de Tutela Antecipada Antecedente 1005467-79.2017.4.01.0000, que considerou a norma razoável e harmônica com o propósito constitucional e infraconstitucional de assegurar especial proteção aos armadores nacionais.
Afirma que a Lei 10.233/2001 apenas traz referência à Lei 9.432/1997 quando dispõe sobre a cabotagem por intermédio do comando 'conforme disposto na Lei', e não, necessariamente, uma referência e imposição às condições estabelecidas na Lei 9.432/1997 (peça 37, p. 22-23) . Considera semanticamente diferente o texto 'conforme disposto na Lei' previsto na lei de criação da agência reguladora e a citação 'conforme o disposto na Lei', essa última indicada pelo Min. Relator no Voto majoritário do Acórdão 380/2018-TCU-Plenário.
A Antaq cita estudos internacionais em que se mostra que a navegação de cabotagem é um segmento estratégico e fortemente regulado por intermédio de políticas de subsídio e reserva de mercado. Descreve que, nos Estados Unidos, a cabotagem é realizada por embarcações construídas em estaleiros daquele país e sua tripulação deve ser composta com 75% (setenta e cinco por cento) de cidadãos norte-americanos. Indica que, no Japão, este tipo de navegação deve ser realizado por embarcações com bandeira nacional ou que sejam de países parceiros, em atenção ao princípio da reciprocidade. Com relação à União Europeia, reproduz trecho de art. 1º do Regulamento 3.577/1992 que prescreve que as embarcações devem estar registradas em algum de seus Estados membros.
Relembra o subitem 8.1.10 da Decisão 820/2002-TCU-Plenário (Rel. Min Marcos Vinicios Vilaça) que recomendou à Administração (à época, Ministério dos Transportes) que adotasse 'providências com vistas à revisão das regras de afretamento de navios estrangeiros por empresas de navegação nacionais, de forma a incentivar a formação de frotas próprias em dimensão adequada ao mercado de fretes brasileiro'. Recorda apontamentos feitos pela Unidade Técnica do TCU no Relatório de Auditoria que: i) destacavam o alto índice de afretamento de navios estrangeiros por empresas nacionais, com desestimulo à recomposição de frota nacional; ii) sugeriam o máximo de 25% da frota própria em condições normais de demanda, com possibilidade de variação de acordo com a sazonalidade; e iii) apontavam a necessidade de revisão da Lei 9.432/1997, por permitir a prática de 'empresas de papel' que usufruíam de benefícios fiscais e de reserva de carga.
Em sua resposta à oitiva, a Antaq explica que a diretiva da Lei 9.432/1997 foi priorizar a frota nacional para atuação em águas brasileiras, condicionando o afretamento de embarcações estrangeiras à inexistência ou indisponibilidade de embarcações de bandeira brasileira, com o objetivo de proteger a frota nacional e desenvolver a marinha mercante. Relembra a exposição de motivos do Projeto de Lei que previa aumento da competitividade do setor sem expor a frota nacional a concorrência desequilibrada com empresas estrangeiras. 
Destaca que antes da publicação da Resolução Normativa Antaq 1/2015, o setor de navegação de cabotagem coexistia com práticas abusivas que distorciam a livre competição entre as empresas de navegação de cabotagem. Cita trechos de notas técnicas formuladas pela área competente da Antaq que explicam o problema da 'venda de bandeira' e a formação de 'empresas de papel'. 
Para a Agência, a incidência de custos inferiores e a existência de espaços disponíveis em embarcações estrangeiras proporcionariam a oferta de transporte por cabotagem com preços menores aos que poderiam ser realizados por empresas nacionais. Algumas empresas buscariam a autorização da Antaq como empresa brasileira de navegação (EBN) , ainda que não dispusessem de embarcações apropriadas, com o intuito de transportar mercadorias em embarcações estrangeiras, por meio de afretamento. Nessa situação, estaria se incentivando a formação de empresas de papel.
Descreve que as receitas dessas empresas seriam decorrentes da venda do direito de contratar o transporte em uma embarcação estrangeira e não do frete em si, como seria de se esperar de uma empresa de navegação.  Nessa situação, tais empresas estariam 'vendendo a bandeira'.
As notas explicam que quando uma empresa que não atua em um mercado específico afreta uma embarcação estrangeira sem possuir uma embarcação de tipo semelhante, ela não estaria complementando a sua frota em operação, e sim substituindo a preferência da embarcação brasileira pelo uso de uma embarcação estrangeira.
Segundo as notas técnicas, a situação da venda de bandeira criaria um ambiente de insegurança para novos investimentos no setor, e o acréscimo do intermediário na cadeia de transportes aquaviários feriria o objetivo da racionalidade e economicidade das atividades marítimas. Para a Antaq, o problema iria de encontro ao espírito da Lei 9.432/1997, uma vez que as empresas que afretam embarcações estrangeiras estariam em condições não isonômicas em relação às outras empresas brasileiras de navegação.
A Antaq descreve que a limitação da tonelagem, de maneira a permitir o afretamento em até quatro vezes a frota efetivamente operada pela empresa garantiria uma ampliação razoável da atividade da empresa afretadora. Se a empresa atuasse com frequência no limite máximo permitido, conclui que seria evidente a necessidade de investimentos em embarcações brasileiras.
A Agência Reguladora afirma que os desvios podem provocar distorção no mercado regulado, com prejuízos à empresa que investe em frota nacional, ao retirar o fluxo financeiro necessário à sua manutenção, renovação da frota e remuneração adequada do capital investido. Para a Antaq, a restrição prevista na resolução normativa pretende corrigir essa assimetria concorrencial ao desestimular a criação das 'empresas de papel' e evitar a prática da 'venda de bandeira'.
No que diz respeito ao Inquérito Civil 1.30.017.000488/2016-77, em tramitação no 5º Ofício de Combate à Corrupção da Procuradoria da República no Distrito Federal, ressalta que a medida cautelar foi adotada pelo TCU com o referido procedimento investigatório ainda em curso, sem, portanto, conclusões acerca dos fatos investigados. A Antaq considera frágil fundamentar a medida cautelar nesse procedimento para afastar o art. 5°, inciso III, alínea 'a' da Resolução Normativa Antaq - 1/2015.
Registra que as corregedorias do Ministério dos Transportes, Portos e Aviação Civil (MTPA) e da Antaq instauraram de forma conjunta a Comissão de Investigação Preliminar para avaliar os fatos descritos na denúncia. Destaca que, após análise pormenorizada no processo 50300.004723/2017-28, a referida comissão concluiu pela inexistência de indícios de cometimento de infração de ordem disciplinar por parte dos servidores. A corregedoria da Antaq acolheu o relatório final da comissão e arquivou a representação. 
Com relação aos diretores da Antaq, a resposta indica que o aludido processo foi encaminhado para o MTPA, considerando-se a competência do ministério supervisor para análise e providências. Informa ainda que por meio do Despacho 1, de 12 de janeiro de 2018, foi exarada a conclusão da Comissão Processante no sentido da ausência de indícios de autoria e materialidade da prática de infração administrativo-disciplinar por parte de membros da diretoria da Agência. 
Destaca jurisprudência do Tribunal de Justiça do Estado do Paraná que afastaria a existência da verossimilhança das alegações com base em documentos provenientes de inquérito civil.
Registra que em ação ordinária 1014152-60.2017.4.01.3400 (14ª Vara Federal do DF) interposta para discutir o impedimento e a suspeição de Diretor da Antaq, o Ministério Público Federal se pronunciou afirmando que ainda não havia formado convicção sobre os fatos.
Concernente ao parecer da Secretaria de Acompanhamento Econômico do Ministério da Fazenda, destaca o caráter opinativo do documento e ressalta que a Agência detém conhecimento especializado para definir relevância e complexidade das matérias que lhe são afetas.
Apresenta ponderações da área técnica da Antaq que apreciou o Parecer Técnico SEAE 9/2017-COGR/SUCON/SEAE/MF. A transcrição destaca que o objetivo da regulação de atividades econômicas não é promover a concorrência, mas aumentar o nível de eficiência econômica dos mercados. Também registra que no Parecer Analítico sobre Regras Regulatórias 293/COGTL/SEAE/MF, o órgão havia descrito que as limitações ao afretamento de embarcações estrangeiras previstas na proposta de resolução normativa se coadunam com a obrigação legal da Agência de implementar as políticas públicas exaradas na Lei 9.432/1997. 
Aduz que o pronunciamento do Conselho Administrativo de Defesa Econômica, por intermédio da Nota Técnica 9/2018/DEE/CADE, ressalta a ausência de avaliação do mérito da norma sob o ponto de vista regulatório e da competência da Agência em editá-la. 
Alega que as sugestões feitas por empresas e entidades na audiência pública foram apreciadas pelo corpo técnico da Agência Reguladora no âmbito do Processo Administrativo 50300.00 1334/2014, o que contribuiu para conferir legitimidade à norma. Destaca que foram feitas 641 contribuições válidas, das quais 180 (28,1%) foram integralmente acatadas, 131 (20,4%) parcialmente incorporadas e 330 não acatadas (51,5%) . 
Transcreve contribuições de entidades representativas do setor que possuíam a preocupação de evitar que as limitações de afretamento fossem aplicadas ao mercado de apoio marítimo, caracterizado pela insuficiência de frota nacional. Segundo a Antaq, os argumentos foram acatados e resultaram no aprimoramento do normativo.
Aduz que a suspensão dos efeitos do art. 5°, inciso III, alínea 'a', da Resolução Normativa Antaq - 1/2015 provocará desequilíbrio no setor de cabotagem, porque a norma impõe medidas assimétricas com o objetivo de fortalecimento da marinha mercante nacional e a reserva de mercado.  Alerta que a cautelar 'leva à evasão de divisas, à sonegação fiscal, à perda de empregos para os marítimos brasileiros, à queda de atratividade pela diminuição da remuneração adequada sobre o capital investido'.
Informa que a edição da norma provocou diminuição da quantidade de afretamentos por espaço autorizados na cabotagem, que passou de 2.070 em 2014 para 1.180 em 2015. 
Ressalta a ausência do periculum in mora face ao período de três anos desde a edição da norma e à falta de demonstração de risco de ineficácia da medida até a decisão de mérito.
Por derradeiro, a Agência Reguladora apresenta os seguintes pleitos: i) o reconhecimento da não preclusão para pronunciamento acerca de fatos constantes da denúncia, mas não pronunciados pela Agência Reguladora; ii) a reconsideração do Acórdão 380/2018-TCU-Plenário, afastando-se a medida cautelar constante do subitem 9.2; e iii) o reconhecimento da legitimidade e da legalidade da Resolução Normativa Antaq - l/2015. 
Diligência junto à Procuradoria da República no Distrito Federal
O subitem 9.4 do Acórdão 380/2018-TCU-Plenário determinou a realização de diligência junto à Procuradoria da República no Distrito Federal (5° Ofício de Combate à Corrupção) para que encaminhasse a esta Corte cópia do procedimento administrativo de que trata o Inquérito Civil 1.30.17.000488-2016-77, que apura possíveis atos de improbidade administrativa de servidores da Antaq. 
Em resposta à diligência promovida por esta Secretaria, por meio do Ofício 116/2018-TCU/SeinfraPortoFerrovia (peça 29) , datado de 9/3/2018, a Procuradoria da República no Distrito Federal apresentou mídia eletrônica com as informações e esclarecimentos constantes da peça 45.
Dentre os documentos apresentados, destaca-se o Despacho 21004/2007, de 9/11/2017, em que a Procuradoria da República determina a intimação de servidores da Antaq para depoimento na condição de investigados, devido à existência de indícios de suposta perseguição em relação à empresa denunciante, bem como a apuração de eventual prática de crime contra a ordem econômica por empresas de cabotagem.
Análise
Resolução Normativa Antaq - 1/2015 e o Princípio da Reserva Legal
Verifica-se nos autos que o mérito foi extensivamente abordado por ocasião do exame dos pressupostos da fumaça do bom direito e do perigo da demora nas peças que precederam a prolação do Acórdão 380/2018-TCU-Plenário, bem como na apreciação de agravo interposto pela Antaq contra a medida cautelar expedida no subitem 9.2 dessa deliberação. 
A Antaq defendeu o poder normativo das agências reguladoras para o desempenho de suas competências legais apresentando posicionamento de doutrina e jurisprudência. Além disso, expôs o entendimento da Sexta Turma do Tribunal Regional Federal da 1ª Região na ação de Tutela Antecipada Antecedente 1005467-79.2017.4.01.0000, que decidiu que os limites objetivos no afretamento de embarcações estrangeiras encontravam amparo mediato na CF/1988 e imediato na legislação de regência.
Observa-se discussão sobre o alcance do poder normativo das agências reguladoras tanto em posições doutrinárias quanto na Suprema Corte.
 De acordo com Maria Silvia Zanella Di Prieto, não existe independência das agências reguladoras em relação ao Poder Legislativo, uma vez que 'seus atos não podem conflitar com normas constitucionais ou legais, por força do princípio da legalidade'. Explica ainda que 'as matérias que podem ser objeto de regulamentação são única e exclusivamente as que dizem respeito aos contratos de concessão, observados os parâmetros e princípios estabelecidos em Lei. Não podem invadir matéria de competência do legislador' (grifos acrescidos) . (DI PIETRO, Maria Sylvia Zanella. Direito Administrativo. São Paulo: Atlas, 2006. p. 461) .
A autora é mais enfática quando afirma faltar fundamento constitucional para as agências reguladoras editarem regras de conduta de forma unilateral, inovar na ordem jurídica e afetar direitos individuais. Salienta ainda que 'as agências não podem baixar normas que afetem os direitos individuais, impondo deveres, obrigações, penalidade, ou mesmo outorgando benefícios, sem previsão em lei. Trata-se de matéria de reserva de lei'. (https://enciclopediajuridica.pucsp.br/verbete/86/edicao-1/principio-da-legalidade. Acesso em: 25/9/2018) 
Figueiredo apud Dinorá Grottl descreve que 'No Direito brasileiro, obrigações somente se criam por lei e o poder regulamentar do Presidente da República limita-se a fixar os parâmetros e os stands para a execução da lei, atribuição específica do Executivo. É certo, todavia, que se deve tentar entender os textos das emendas constitucionais, precisamente as que se referem a órgãos reguladores, como sendo a eles cometidas as funções de traçar os parâmetros dos contratos de concessão, sempre submissos à lei' (GROTTL, Dinorá Adelaide Musetti. As agências reguladoras. Revista da Faculdade de Direito de São Bernardo do Campo, v. 10, 2015.) .
Tércio Sampaio Ferraz Jr atenua a questão da validade de delegações instrumentais a órgãos independentes, como as agências reguladoras, presumindo-se decisão anterior do Poder Legislativo sobre destacados pontos de dúvida política, ao afirmar que:
'Tais delegações, enquanto autênticas delegações complementares, nessas condições, e se for possível encontrar-lhes um fundamento na Constituição brasileira, não feririam o princípio da irrenunciabilidade do poder-dever de legislar, até porque, no plano dos fatos, emergem da necessidade de lidar com a complexidade social e econômica em termos de técnicas e saberes especializados.' (grifos incluídos) - Fonte: Revista Tributária e de Finanças Públicas, nº 35, Ano 8 - novembro - dezembro de 2000. Publicação oficial da Academia Brasileira de Direito Tributário - ABDT. Editora Revista dos Tribunais.
Nessa linha, Sérgio Guerra argumenta que 'Se, de um lado, o poder de decisão das questões de natureza política primária compete ao Poder Legislativo na edição de normas jurídicas, por outro é indisputável que a lei não consegue disciplinar o direito nos detalhes que a solução dos problemas cotidianos exige'. (GUERRA, Sérgio. Função normativa das agências reguladoras: uma nova categoria de Direito Administrativo? Revista Direito GV, v. 7, n. 1, p. 131-152, 2011.) 
A jurisprudência do Supremo Tribunal Federal também apresenta aparente controvérsia sobre o assunto. Merece relevo transcrever trecho do voto da Ministra Rosa Weber, em recente decisão adotada no âmbito da Ação Direta de Inconstitucionalidade (ADI) 4.093/SP, que tratou sobre a extrapolação de norma da Agência Nacional de Vigilância Sanitária (Anvisa) no caso da proibição de comércio de artigos de conveniência em farmácias e drogarias. 
'Noutro giro, acrescento que às agências reguladoras não compete legislar, e sim promover a normatização dos setores cuja regulação lhes foi legalmente incumbida. Poder normativo não é poder legislativo. A abertura ou indeterminação dos conceitos empregados nos textos normativos não pode ser interpretada como atribuição ilimitada de competências discricionárias, sob pena de elevar o agente regulador à condição de superego da sociedade.
O campo no qual o agente regulador atua com liberdade tem suas margens definidas pelos conteúdos que podem ser inequivocamente extraídos, senão da letra da lei, pelo menos do propósito claro e manifesto do legislador. Para ser legítima, a atuação normativa do agente regulador deve ser capaz de ser justificada como a integração de uma evidente escolha legislativa. Em outras palavras, a orientação seguida pelo Administrador deve necessariamente traduzir uma escolha previamente realizada pelo Legislador, que lhe confere autoridade, e não uma interpretação possível, entre tantas outras, de conceitos jurídicos indeterminados.
Isso em absoluto significa reduzir a regulação setorial ao preenchimento de lacunas e muito menos à execução mecânica da lei. Dotada de inquestionáveis relevância e responsabilidade, a função regulatória só é dignificada pelo reconhecimento de que não é inferior nem exterior à legislação. Exercida em um espaço que se revela qualitativamente diferente daquele em que exercida a competência legiferante, a competência regulatória é, no entanto, conformada pela ordem constitucional e legal vigente.
O poder normativo atribuído às agências reguladoras pelas respectivas leis instituidoras consiste em instrumento para que dele lance mão o agente regulador de um determinado setor econômico ou social na implementação das diretrizes, finalidades, objetivos e princípios expressos na Constituição e na legislação setorial. No domínio da regulação setorial, a edição de ato normativo geral e abstrato (poder normativo) destina-se à especificação de direitos e obrigações dos particulares. Não permite a Constituição, no entanto, lhes seja emprestada força legislativa suficiente para criá-los ou extingui-los. O poder normativo atribuído às agências reguladoras vocaciona-se a 'traduzir, por critérios técnicos, os comandos previstos na Carta Magna e na legislação infraconstitucional acerca do subsistema regulado'.
A norma regulatória deve se compatibilizar com a ordem legal, integrar a espécie normativa primária, adaptando e especificando o seu conteúdo, e não substituí-la ao inovar na criação de direitos e obrigações. Seu domínio próprio é o do preenchimento dos espaços normativos deixados em aberto pela legislação, e não o da criação de novos espaços. Hierarquicamente subordinado à lei, o poder normativo atribuído às agências reguladoras não lhes faculta inovar ab ovo na ordem jurídica, mormente para 'impor restrições à liberdade, igualdade e propriedade ou determinar alteração do estado das pessoas'.
Vale ressaltar, ainda, que, sendo uma das justificativas centrais para a emergência da regulação setorial por agências independentes o elevado grau de segurança jurídica exigido pela complexidade das relações sociais no mundo contemporâneo, admitir alto grau de discricionariedade do agente regulador ou baixa vinculação da regulação aos limites impostos pela lei contraria a sua própria finalidade institucional, passando, as agências reguladoras, de agentes estabilizadores a fatores de instabilidade jurídica.' (grifos incluídos) 
Embora já mencionado em instrução anterior desta Unidade Técnica, convém relembrar trecho de voto também da Ministra Rosa Weber, em recente decisão adotada no âmbito da ADI 4.874, que tratou sobre a constitucionalidade de resolução da Agência Nacional de Vigilância Sanitária (Anvisa) que proibiu aditivos de sabor e aroma em cigarros:
'O poder de polícia da administração, no entanto, manifesta-se tanto pela prática de atos específicos, de efeitos concretos, quanto pela edição de atos normativos abstratos, de alcance generalizado. Não se mostra estranha ao poder geral de polícia da Administração, portanto, a competência das agências reguladoras para editar atos normativos visando à organização e à fiscalização das atividades por elas reguladas. 
A função normativa das agências reguladoras, no entanto, notadamente quando atinge direitos e deveres dos administrados ligados ao Estado tão somente por vínculo de sujeição geral, subordina-se necessariamente ao que disposto em lei. Assim, embora dotadas de considerável autonomia, a medida da competência normativa em que são investidas as agências reguladoras será aquela perfeitamente especificada nas leis pelas quais são criadas. 
Entretanto, tais assertivas não implicam em reduzir a regulação setorial ao preenchimento de lacunas e muito menos à execução mecânica da lei. Dotada de inquestionável relevância e responsabilidade, a função regulatória só é dignificada pelo reconhecimento de que não é inferior nem exterior à legislação. Exerce-se, isto sim, em um espaço que se revela qualitativamente diferente, pelo seu viés técnico, ainda que conformada pela ordem constitucional.' (grifos acrescidos) 
Em outra ponta, o STF deferiu medida liminar na ADI 5.501 para suspender a eficácia da Lei 13.269/2016 que permitia o uso da fosfoetanolamina sintética, conhecida como 'pílula do câncer', com o argumento de que caberia à Agência Reguladora, no caso a Anvisa, avaliar se o medicamento teria eficácia comprovada e autorizar sua distribuição. Ou seja, suspendeu-se a eficácia de uma lei sobre uma matéria cuja competência para regulamentação seria exclusiva de entidade reguladora.
O parágrafo único do art. 178 da CF estabelece que 'a lei estabelecerá as condições em que o transporte de mercadorias na cabotagem e a navegação interior poderão ser feitos por embarcações estrangeiras'. O art. 9º da Lei 9.432, de 8 de janeiro de 1997, veio inicialmente a regulamentar a matéria com o estabelecimento de três formas de afretamento (por viagem, por tempo e a casco nu) e a inserção das hipóteses e condições de participação de embarcações estrangeiras. 
'Art. 9º O afretamento de embarcação estrangeira por viagem ou por tempo, para operar na navegação interior de percurso nacional ou no transporte de mercadorias na navegação de cabotagem ou nas navegações de apoio portuário e marítimo, bem como a casco nu na navegação de apoio portuário, depende de autorização do órgão competente e só poderá ocorrer nos seguintes casos:
I - quando verificada inexistência ou indisponibilidade de embarcação de bandeira brasileira do tipo e porte adequados para o transporte ou apoio pretendido;
II - quando verificado interesse público, devidamente justificado;
III - quando em substituição a embarcações em construção no País, em estaleiro brasileiro, com contrato em eficácia, enquanto durar a construção, por período máximo de trinta e seis meses, até o limite:
a) da tonelagem de porte bruto contratada, para embarcações de carga;
b) da arqueação bruta contratada, para embarcações destinadas ao apoio.
Parágrafo único. A autorização de que trata este artigo também se aplica ao caso de afretamento de embarcação estrangeira para a navegação de longo curso ou interior de percurso internacional, quando o mesmo se realizar em virtude da aplicação do art. 5º, § 3º.' (grifos acrescidos) 
Conforme visto, o art. 5º, inciso III, alínea 'a' da Resolução Normativa Antaq - 1/2015 adveio para regulamentar o comando legal produzido pelo art. 9º, inciso I, da Lei 9.432/1997 da seguinte maneira:
'Art. 5º Nos afretamentos de embarcação estrangeira que dependem de autorização da ANTAQ, a empresa brasileira de navegação só poderá obtê-la nos seguintes casos:
 (...) 
III - na navegação de cabotagem, nas modalidades a casco nu sem suspensão de bandeira, por espaço, por tempo ou por viagem, quando:
a) verificada, mediante circularização, inexistência ou indisponibilidade de embarcação de bandeira brasileira do tipo e porte adequados, nos prazos consultados, admitindo-se o bloqueio parcial, nas modalidades por espaço, por tempo em uma única viagem ou por viagem, cuja autorização será limitada ao quádruplo da tonelagem de porte bruto das embarcações de registro brasileiro em operação comercial pela empresa afretadora, a qual também deverá ser proprietária de ao menos uma embarcação de tipo semelhante à pretendida;' (grifo incluído) 
Verifica-se então que a Lei 9.432/1997 prioriza a utilização de embarcações de bandeira brasileira na navegação interior e de cabotagem e considera o afretamento de embarcações estrangeiras como opção residual. A mencionada Lei não estabelece limite de tonelagem para autorização de afretamento de navio estrangeiro e nem exige que a empresa de cabotagem afretadora seja proprietária de ao menos uma embarcação de tipo semelhante à pretendida, ou seja, não prevê restrições à possibilidade de afretamento, que é o caso excepcionalmente incorrido quando inexistente ou indisponível a frota nacional. 
Além de discorrer sobre o poder normativo de agências reguladoras, que não é objeto do presente exame, a Antaq apresenta em sua resposta fatores que deveriam ser considerados na análise: o primeiro está relacionado com o contexto que resultou na EC 7/1995, marcado pela necessidade de desconstitucionalizar o tratamento do afretamento das embarcações estrangeiras; em seguida, a análise feita na Tutela Antecipada Antecedente 1005467-79.2017.4.01.0000, em que mostra a norma ser 'razoável e harmônica com o propósito constitucional e infraconstitucional de assegurar especial proteção aos armadores nacionais'; por fim, o argumento de que a sua competência para autorizar as empresas brasileiras de cabotagem, previsto no art. 27, inciso XXIV, da Lei 10.233/2001, não deve preponderar sobre a sua faculdade de elaborar normas e regulamentos relativos à prestação de serviços de transporte, consoante art. 27, inciso V, da mesma Lei. 
Não se observa nos argumentos expostos pela Antaq justificativa suficiente para regulamentação de matéria restrita a lei. O ambiente em que a atual redação do art. 178 da CF foi definida reflete não só a preocupação com a marinha mercante nacional, mas também a controvérsia sobre a possibilidade de afretamento de embarcações estrangeiras, o que corrobora tratar-se de temática de cunho essencialmente político, recomendável, portanto, sua avaliação no âmbito do Poder Legislativo.
Ocorre que, como se verá mais adiante, o exame da Resolução Normativa Antaq - 1/2015 não deve ficar restrito ao art. 9º, inciso I, da Lei 9.432/1997 e ao parágrafo único do art. 178 da Constituição Federal. 
A doutrina conceitua o Princípio da Reserva Legal Relativa quando a Constituição exige o estabelecimento de regras gerais ou parâmetros de atuação por intermédio de lei formal e a complementação dessas regras por meio de ato infralegal. Na Reserva Legal Absoluta, mais restritiva, as regras somente podem ser estabelecidas em processo legislativo. 
Para o alcance dos objetivos das agências reguladoras, especialmente a tarefa de regulação de determinado setor da economia que apresenta falha de mercado, entende-se ser imprescindível que essas entidades disponham de mecanismos para o exercício de suas atribuições, tal como a faculdade de elaborar regramentos, de outro modo não haveria como essas agências buscarem o interesse público. Nesse sentido, ao estabelecer normativos e disposições para determinado setor econômico, as agências reguladoras atuam seguindo o princípio da reserva legal relativa. 
A interpretação sistemática dos normativos que regem o ordenamento do transporte aquaviário leva à conclusão de que as normas (ambas as leis e o regulamento) são suplementares porque visam tanto ao ordenamento quanto à proteção da frota nacional.  Nesse sentido, é mister observar que tanto a Lei 10.233/2001, notadamente os arts. 27, incisos V e XXIV, quanto o art. 9º da Lei 9.432/1997, dispõem sobre a ordenação do transporte aquaviário, em particular a cabotagem e o afretamento de embarcações estrangeiras, em perfeita conformidade com o art. 178, caput, da Lei Maior, não obstante a Lei 10.233/2001 dispor principalmente sobre a criação da agência reguladora.
'Art. 27. Cabe à ANTAQ, em sua esfera de atuação:
 (...) 
V - celebrar atos de outorga de permissão ou autorização de prestação de serviços de transporte pelas empresas de navegação fluvial, lacustre, de travessia, de apoio marítimo, de apoio portuário, de cabotagem e de longo curso, observado o disposto nos art. 13 e 14, gerindo os respectivos contratos e demais instrumentos administrativos; 
 (...) 
XXIV - autorizar as empresas brasileiras de navegação de longo curso, de cabotagem, de apoio marítimo, de apoio portuário, fluvial e lacustre, o afretamento de embarcações estrangeiras para o transporte de carga, conforme disposto na Lei nº  9.432, de 8 de janeiro de 1997;' (Incluído pela Medida Provisória nº 2.217-3, de 4.9.2001) 
A Lei 9.432/1997 apresenta condições iniciais às empresas de cabotagem para afretamento de embarcações estrangeiras, enquanto a lei de criação da Antaq lhe confere instrumentos mais efetivos para o tratamento de eventuais falhas de mercado, como a coibição de 'venda de bandeira', por meio de regulamentação sobre o transporte aquaviário. Em outras palavras, ambas as leis disciplinam o afretamento de embarcações estrangeiras dentro do ordenamento de transporte aquaviário, sendo a primeira destinada a estabelecer os principais preceitos necessários à operação do mercado, enquanto a segunda trata de princípios e diretrizes do gerenciamento da operação dos transportes, bem como sobre a autorização para prestação de serviços de transporte aquaviário.
O art. 44 da Lei 10.233/2001 descreve que, ressalvado o disposto em legislação específica, ou seja, a Lei 9.432/1997, a autorização será disciplinada em regulamento próprio e será outorgada mediante termo que indicará: o objeto da autorização; as condições para sua adequação às finalidades de atendimento ao interesse público; à segurança das populações e à preservação do meio ambiente; as condições para anulação ou cassação; e as sanções pecuniárias. 
Relevante destacar que o art. 9º, caput, da Lei 9.432/1997 descreve que o afretamento de embarcação estrangeira depende de autorização de órgão competente. Tal autorização depende do cumprimento de requisitos pelo regulado, dentro das hipóteses ou casos prescritos nos incisos I a III do dispositivo citado. A definição dos requisitos e condições é feita pela agência reguladora, de acordo com os seus objetivos, como o fortalecimento da frota nacional.
Concernente ao afretamento de embarcações estrangeiras, a Resolução Normativa Antaq - 1/2015 sobreveio para dar cumprimento às referidas leis, por intermédio da definição de termos técnicos e do estabelecimento de procedimentos como a circularização e o bloqueio, além das condições para sua autorização. Portanto, entende-se que a norma não extrapola as leis que tratam do ordenamento aquaviário, mas as complementam com a finalidade de atendimento ao interesse público, identificado pela Antaq como a necessidade de desenvolvimento da marinha mercante brasileira.
Desse modo, a interpretação sistemática das leis 9.432/1997 e 10.233/2001, bem como do contexto que resultou na criação da agência reguladora, marcado pela necessidade de reestruturação dos transportes, levam ao entendimento de que as referidas normas legais tratam do ordenamento do transporte aquaviário e que precisam ser regulamentadas por normativo infralegal para atingir seus objetivos. Nesse sentido, vale repisar que os arts. 27, incisos V e XXIV, da Lei 10.233/2001, bem como o art. 9º da Lei 9.432/1997, tratam sobre a ordenação do transporte aquaviário, em particular sobre a cabotagem e o afretamento de embarcações estrangeiras, em consonância com o art. 178, caput, da Constituição Federal. 
Conforme exposto em instrução anterior desta Unidade Técnica (peça 14) , a referida norma gerou novas limitações à autorização para o afretamento de embarcações estrangeiras, com a justificativa na proteção dos interesses da política marítima nacional, ao se vislumbrar que as operações de 'venda de bandeira' poderiam criar distorções do mercado, dificultariam investimentos e representariam embaraço ao objetivo basilar de transporte com embarcações nacionais. Desse modo, o art. 5º, inciso III, alínea 'a' da Resolução Normativa Antaq - 1/2015 encontra-se em consonância com o art. 44, caput e incisos da Lei 10.233/2001.
Isso não significa que o regulamento questionado esteja em oposição à Constituição Federal, ferindo o Princípio da Reserva Legal. O caput do art. 178 da CF prescreve que 'A lei disporá sobre a ordenação dos transportes aéreo, aquático e terrestre, devendo, quanto à ordenação do transporte internacional, observar os acordos firmados pela União, atendido o princípio da reciprocidade'. Interpretar esse dispositivo admitindo que somente por lei se pudesse dispor sobre transporte, seja ele aéreo, aquático ou terrestre, implica considerar que todo o ordenamento infralegal sobre o assunto também esteja em afronta ao aludido comando, o que resultaria em insegurança jurídica de proporções incalculáveis.
Portanto, entende-se que o parágrafo único do art. 178 da CF, ao prever que a lei deverá estabelecer as condições em que o transporte de mercadorias na cabotagem e na navegação interior poderão ser feitos por embarcações estrangeiras, não impõe que somente por meio de lei, em sentido estrito, poderão ser colocados limites à tal concessão. Não se trata, portanto, de reserva legal absoluta, mas relativa. Entende-se que condições ou regras gerais de transporte deverão ser estabelecidas por intermédio de lei formal, com a necessária participação política, entretanto é possível admitir que norma infralegal venha a disciplinar a autorização de afretamento de embarcações estrangeiras na cabotagem, inclusive no que diz respeito a imposição de limites ou outras obrigações acessórias necessárias, desde que em consonância com a legislação.
Por fim, importa ressaltar que não faz parte do escopo do presente processo a análise quanto aos resultados regulatórios obtidos com a Resolução Normativa Antaq - 1/2015. 
Ante o exposto, entende-se que o art. 5º, inciso III, alínea 'a' da Resolução Normativa 1/2015 - Antaq não fere o Princípio da Reserva Legal, não se opõe à Constituição Federal e não representa extrapolação do poder normativo da agência reguladora responsável, o que motiva a proposta de revogação da medida cautelar prolatada no Acórdão 380/2018-TCU-Plenário, que suspendeu a eficácia do normativo em apreço. 
Outros pontos abordados pela Antaq
Importante frisar que as análises da Unidade Técnica e as decisões do Tribunal sobre os argumentos apresentados respeitam os princípios constitucionais da ampla defesa e do contraditório, que, segundo a Antaq, poderiam ter sido mitigados considerando-se a hipótese de a denúncia dispor de outros assuntos não descritos pelo Tribunal.
Por pertinente, convém esclarecer que o exame preliminar para conhecimento ou rejeição de uma denúncia é feito em fase interna na Unidade Técnica, nos termos do art. 53, § 3º, da Lei 8.443/1992 (Lei Orgânica do TCU) . Após o exame, o Tribunal ordena o acolhimento e a apuração da denúncia ou, se não forem preenchidos os requisitos legais e regimentais, o seu arquivamento, decidindo, ainda, pela manutenção ou cancelamento do sigilo, conforme o art. 55, § 1º, do mesmo dispositivo legal. Em qualquer hipótese, o denunciante e o denunciado são comunicados sobre a decisão adotada pelo Tribunal.  
Não merece prosperar o argumento da Antaq de que não haveria imposição às condições estabelecidas na Lei 9.432/1997. Conforme visto, trata-se de leis sobre o ordenamento de transporte aquaviário e, portanto, suplementares e não excludentes, devendo ser examinadas em conjunto. 
Quanto ao inquérito civil 1.30.017.000488/2016-77, em tramitação no 5º Ofício de Combate à Corrupção da Procuradoria da República no Distrito Federal, verifica-se que o procedimento investigatório se encontra ainda em curso, com a previsão de depoimento de investigados. A ação ordinária 1014152-60.2017.4.01.3400 (14ª Vara Federal do DF) , proposta para discutir o impedimento e a suspeição de Diretor da Antaq, também não foi concluída. Como não há conclusão nesses processos, a análise dos fatos fica prejudicada. Com efeito, a jurisprudência apresentada pela Antaq no âmbito do Tribunal de Justiça do Estado do Paraná, que afasta a existência da verossimilhança das alegações com base em documentos provenientes de inquérito civil, também não contribui ao exame de mérito nos presentes autos.
Exame do processo administrativo que resultou na Resolução Normativa 1/2015-Antaq 
O exame do processo administrativo 50300.001334/2014-14 mostra que a Agência Reguladora seguiu o devido procedimento interno para a elaboração da norma. Instaurou comissão para elaboração da minuta da resolução, procedeu à audiência pública, consultou órgãos especialistas (SEAE/MF) , e a proposta foi submetida à avaliação jurídica (peças 55 a 57) .
Contudo, compulsando os autos do referido processo administrativo (peças 55 a 57) , não se localizam estudos preliminares com profundidade suficiente para justificar a elaboração da norma. As atas da comissão citam a realização de apresentações sobre o problema, mas sem mostrar o conteúdo ou as conclusões dessas exposições.
As notas técnicas da Antaq não detalham de forma objetiva os problemas de 'venda de bandeira' e a formação de 'empresas de papel' (peça 55, p. 12-27, e peça 57, p. 343-353) . Não há números que apresentem a quantidade ou o percentual de afretamentos realizados. Apenas a manifestação posterior da Antaq apresenta números que indicam diminuição da quantidade de afretamentos por espaço autorizados na cabotagem, que passou de 2.070 em 2014 para 1.180 em 2015. Os números apontados não indicam o universo de afretamentos existentes naquele período, o que implica dizer que não descrevem de maneira completa a situação que originou a edição da norma.
As justificativas apresentadas no campo 'Resposta ANTAQ' para as sugestões obtidas na audiência pública apenas descrevem que as limitações impostas pelo normativo visavam impedir situações que causassem distorções de mercado, mas não detalham essas situações (peça 57, p. 146-147, 149, 157,164-165, e 168-180) . 
A análise de impacto regulatório (AIR) foi de início recomendada no âmbito do Parecer 36/2014/NCA/PFANTAQ/AGU (peça 55, p. 86-87) , de 13 de agosto de 2014, assim como a elaboração de nota técnica em que se abordasse as principais alterações promovidas, com destaque para as não previstas na legislação, a fim de legitimar as modificações e facilitar a compreensão pelo sistema regulado.
A questão foi novamente trazida à tona por ocasião do Parecer 6/2015/PF-ANTAQ/PGF/AGU (peça 57, p. 321-336) , de 28 de janeiro de 2015, que, além de registrar a ausência da AIR, ressaltou que a 'imposição de limitações não previstas na norma requer explícita e clara motivação do ente regulador, demonstrando a expertise técnica da Agência, conferindo, assim, legitimidade às alterações, bem como transparência para o mercado regulado'. 
Na Nota Técnica 2-2015-GRM (peça 57, p. 343-353) , a Gerência de Regulação da Navegação Marítima indica que o índice de quatro vezes da tonelagem foi baseado em levantamento de mercado buscando-se 'prevenção à alavancagem de empresas com pouca frota e, ao mesmo tempo, que seu valor não fosse inócuo (elevado em demasia) nem afetasse o comportamento das EBN ou o transporte de mercadorias no país'.
Apesar da afirmativa, esses estudos sobre a limitação da tonelagem não foram apresentados ou expostos no processo administrativo, ou seja, há apenas menção a eles. Não houve demonstração do estudo do mercado de cabotagem. Como exemplo, a nota técnica descreveu que a norma buscava evitar a alavancagem de empresas com pouca frota, mas não define o que seria frota insuficiente no mercado de cabotagem nem informa a magnitude da alavancagem existente. 
Não foram apresentados estudos sobre a frequência e a intensidade em que o problema ocorreria. Não constam do processo administrativo dados estatísticos sobre a quantidade de afretamentos, tonelagem, frequência e a correlação desses dados com a frota das empresas. Na ausência desses estudos, não há forma de se avaliar a proporcionalidade da restrição trazida no normativo frente ao problema indicado pela área técnica da Antaq. Em outros termos, a falha/distorção no mercado de cabotagem, que supostamente justificou a regulação, não está suficientemente delineada a ponto de se verificar o alcance de seus resultados.
A análise feita pela Secretaria de Acompanhamento Econômico do Ministério da Fazenda (SEAE/MF) corrobora esse entendimento. O Parecer Analítico sobre Regras Regulatórias 293/COGTL/SEAE/MF (peça 55, p. 365-375) , de 5/11/2014, destacou que a Antaq não havia publicado qualquer documento que apresentasse as justificativas para a proposição da minuta de norma. Além disso, ressaltou que a ausência de material detalhando as escolhas da Antaq para a edição de material limitava a análise daquele órgão. Em sua conclusão, o parecer recomenda que a Antaq disponibilize em suas próximas audiências públicas documento que fundamente a proposta de norma.
Como já destacado em voto do Min. Relator (peça 23) , a Nota Técnica 9/2018/DEE/CADE (peça 12) , elaborada pelo Departamento de Estudos Econômicos do Conselho Administrativo de Defesa Econômica (Cade) apresenta os efeitos concorrenciais da regulação de afretamento de embarcações sobre o transporte de cabotagem, especialmente a possibilidade de reforço da concentração e do poder de mercado das empresas que atualmente dominam a navegação costeira no país. 
Embora os pareceres da Secretaria de Acompanhamento Econômico do Ministério da Fazenda e do Departamento de Estudos Econômicos do Conselho Administrativo de Defesa Econômica sejam apenas opinativos, ambos tratam da concorrência entre as empresas do setor e poderiam ser considerados como fundamentos para a elaboração ou revisão dos normativos da Agência. 
A Antaq também relembrou a Decisão 820/2002-TCU-Plenário (Rel. Min Marcos Vinicios Vilaça) , que recomendou a adoção de providências para revisar as regras de afretamento de navios estrangeiros por empresas de navegação nacionais. Convém destacar que, além dessa recomendação, o subitem 8.1.9 da mesma deliberação recomendou que a Administração promovesse 'estudos com vistas à revisão das normas e procedimentos que disciplinam a constituição e a fiscalização de empresas de navegação nacionais, estabelecendo exigências mínimas rigorosas, de modo a coibir a operação das denominadas 'empresas de papel', que não atendem às exigências legais e são predatórias para o mercado'. 
Cabe ainda ressaltar que o inciso IV do art. 27 da Lei 10.233/2001 estabelece que a Antaq deve elaborar e editar normas e regulamentos relativos à prestação de serviços de transporte e à exploração da infraestrutura aquaviária e portuária, garantindo isonomia no seu acesso e uso, assegurando os direitos dos usuários e fomentando a competição entre os operadores. Assim, é descabido o argumento de que a Antaq não visa a promover a concorrência. Aumentar o nível de eficiência econômica dos mercados, como a Agência citou, implica em muitos casos fomentar a competição entre os operadores. 
Também não se pode afirmar que as contribuições recebidas durante a Audiência Pública que precedeu a edição a norma foram devidamente analisadas pela agência reguladora. Além da contribuição da SEAE/MF, diversos participantes da consulta manifestaram discordância quanto às limitações de tonelagem no afretamento de embarcações estrangeiras (peça 55, p. 169, 171, 176-178, 182,188, 194, 202, 222, 232-233,238, 266, 271, 277-278, 280, 283, 311, 333-334, 343-345,348, 355) .  
No relatório de contribuições à Audiência Pública, a Antaq manifestou-se afirmando, de forma geral, que as limitações propostas na norma não estavam em desacordo com a lei, mas detalhavam as condições para o afretamento, visando impedir situações que causariam distorções no mercado e objetivando aplicar da melhor forma possível a política pública de incremento da frota nacional (peça 57, p. 157,164-165, e 168-180) . A justificativa apresentada descreve que as 'limitações são legais porque as Agências Reguladoras podem legislar para detalhar tecnicamente as previsões gerais da Lei e, além disso, também são legítimas porque estão em consonância com o fortalecimento da frota nacional' (peça 57, p. 294) .
Conforme registrado, a Procuradoria Geral Junto à Antaq registrou em seu parecer a não apresentação de análise aprofundada que justificasse a limitação (peça 57, p. 327) . A Nota Técnica 2-205-GRM (peça 57, p. 343-372) descreveu que havia sido feito levantamento de mercado, mas não apresentou tal estudo. 
Não se discute a competência da Antaq para a elaboração de normas para implementar políticas públicas relativas ao transporte aquaviário. Contudo, para ser eficaz, a regulação deve ser precedida e estar embasada em estudos técnicos periódicos. O exame dos autos do processo administrativo para confecção da referida norma não evidenciou qualquer estudo aprofundado que justificasse as limitações de tonelagem impostas para o afretamento de embarcações estrangeiras. Há apenas menção de estudos, inclusive de processo específico de AIR, mas sem apresentação de informações e dados para elaboração ou revisão da norma. 
Vale ressaltar que a deficiência dos estudos sobre o tema no processo administrativo não invalida a regulação atual que, conforme apontado, seguiu o rito processual e obedeceu à legislação para sua elaboração. Entretanto, decorridos cerca de cinco anos dos procedimentos para a elaboração da referida resolução, entende-se necessária a realização de estudos para avaliar a política pública perseguida pela Agência. 
Importante relembrar que os art. 27, inciso VIII, e art. 20, inciso I da Lei 10.233/2001 atribuem competência à Antaq para implementar políticas públicas e promover estudos referentes à composição da frota mercante brasileira e à prática de afretamentos de embarcações, para subsidiar as decisões governamentais quanto à política de apoio à indústria de construção naval e de afretamento de embarcações estrangeiras. Entende-se que tais atribuições compõem o poder-dever da Agência Reguladora e que esses estudos devem ser realizados com frequência e profundidade suficientes para sustentar a regulação existente ou adequá-la ao objetivo da política pública almejada.
Cabe ainda destacar que o art. 4º, inciso III, do Decreto 9.203, de 22 de novembro de 2017, estabelece, como diretriz de governança pública, o monitoramento do desempenho e a avaliação da concepção, da implementação e dos resultados das políticas e das ações prioritárias, a fim de assegurar que as diretrizes estratégicas sejam observadas. Nesse sentido, a Política Nacional de Transportes instituída pela Portaria 235, de 28 de março de 2018, do então Ministério dos Transportes, Portos e Aviação Civil, estabelece como diretriz ou estratégia governamental a função de apoiar o desenvolvimento da navegação e da indústria naval brasileiras considerando a priorização de afretamento de embarcações de bandeira nacional.
A ausência de pesquisas conclusivas sobre o tema no âmbito da agência reguladora leva à proposta de determinação para que a Antaq providencie os estudos necessários a fim de obter dados e informações suficientes para a regulação do afretamento de embarcação no setor de cabotagem. 
Esses estudos podem compor análise de impacto ou resultado regulatório e devem englobar frota de cada empresa atuante no setor e respectiva tonelagem, volume transportado em determinado período, quantidade de afretamentos de embarcações estrangeiras por tipo e por empresa, frequência de afretamentos, quantidade de empresas com potencial de operar com embarcações estrangeiras, possíveis cenários conforme a revisão dos critérios normativos e ainda análise dessas variáveis, além de avaliação de outros mecanismos para impedir o afretamento como principal atividade de uma empresa. Com base nesses estudos, será possível à Antaq reavaliar a necessidade de manutenção das limitações introduzidas pela Resolução Normativa Antaq 1/2015.
Além disso, será proposto determinar à Agência Nacional de Transportes Aquaviários que encaminhe a este Tribunal, no prazo de 30 dias, plano de ação, com indicação de cronograma, etapas intermediárias, atividades e responsáveis, para a implementação dessa determinação.
Do pedido para ingresso nos autos como parte processual 
A empresa Posidonia Shipping & Trading Ltda., que opera na navegação de cabotagem, solicitou acesso aos presentes autos, por meio de documento juntado à peça 66, alegando ser parte interessada no feito.
A jurisprudência desta Corte é no sentido de admitir o ingresso de terceiros quando há deliberação que afete, de forma direta, o direito subjetivo do postulante (Acórdãos 1.438/2008 e 2.460/2014, ambos do Plenário) , o que não se verifica no presente caso. Avalia-se aqui a legalidade de uma norma da Agência Reguladora e não a satisfação do direito subjetivo, seara restrita ao Poder Judiciário. Com efeito, será proposto indeferir o pedido de ingresso nos autos da referida empresa como parte interessada, de acordo com o § 2º do art. 146 do Regimento Interno do TCU. 
CONCLUSÃO
Esta instrução trata da análise de mérito referente à representação da SeinfraPortoFerrovia, a respeito de possíveis irregularidades ocorridas na Agência Nacional de Transportes Aquaviários (Antaq) , relacionadas a restrições ao afretamento de embarcações estrangeiras, previstas na Resolução Normativa Antaq - 1/2015. 
A Antaq defendeu o poder normativo das agências reguladoras para o desempenho de suas competências legais apresentando posicionamento de doutrina e jurisprudência. Para isso, a Agência também trouxe o entendimento da Sexta Turma do Tribunal Regional Federal da 1ª Região na ação de Tutela Antecipada Antecedente 1005467-79.2017.4.01.0000, que decidiu que os limites objetivos no afretamento de embarcações estrangeiras encontram amparo mediato na Constituição Federal e imediato na legislação de regência.
 Entretanto, no exame dos pressupostos da medida cautelar estabelecida no Acórdão 380/2018-TCU-Plenário, o Tribunal considerou que a regulação do afretamento de embarcações estrangeiras encontrava-se protegida pelo Princípio da Reserva Legal Absoluta. O voto do Min. Relator enfatizou que o comando constitucional exigiria lei formal para o assunto, com tratamento exclusivo pelo Legislativo, sem espaço para regulamentação por resolução administrativa.
Verificou-se controvérsia sobre o alcance do poder normativo das agências reguladoras tanto em posições doutrinárias quanto na Suprema Corte.
No campo doutrinário, observou-se posições que afirmam a impossibilidade de as agências reguladoras invadirem a competência do legislador e inovarem a ordem jurídica, e posições que aceitam a função normativa dessas entidades em razão da impossibilidade de a Lei disciplinar o direito na velocidade e profundidade necessárias à solução dos problemas cotidianos.
No STF, decisões recentes relacionadas com a extrapolação de normas legais por agências reguladoras destacam o reconhecimento de suas normas em nível de igualdade técnica com a legislação ordinária (ADI 4.874 e ADI 5.501) , mas a possibilidade de instabilidade jurídica quando se admite o alto grau de discricionariedade do agente regulador ou a sua baixa vinculação aos limites legais (ADI 4.093/SP) .
Verificou-se que a interpretação sistemática leva à conclusão de que tanto a Lei 10.233/2001, notadamente os arts. 27, incisos V e XXIV, quanto o art. 9º da Lei 9.432/1997, dispõem sobre a ordenação do transporte aquaviário, em particular a cabotagem e o afretamento de embarcações estrangeiras, em perfeita conformidade com o art. 178, caput, da Constituição Federal. 
Considerou-se que o parágrafo único do art. 178 da CF prevê que as condições gerais de afretamento de embarcações estrangeiras deverão ser tratadas por intermédio de lei em sentido estrito (art. 9º da Lei 9.432/1997) , com a necessária participação política, enquanto outras disposições, tal como a adequação às finalidades de atendimento ao interesse público, são disciplinadas em regulamentos próprios da Agência (Resolução Normativa Antaq - 1/2015 c/c o art. 44, caput da Lei 10.233/2001) . Não são normas incompatíveis entre si, no caso da relação entre o normativo e a Lei, ou hierarquicamente separadas, no caso das duas leis mencionadas, devendo ser entendidas como suplementares no tratamento de transportes aquaviários.
A partir desse juízo, embora se tenha verificado algumas deficiências no processo de elaboração da norma, entende-se que o art. 5º, inciso III, alínea 'a' da Resolução Normativa Antaq - 1/2015 encontra respaldo legal, isto é, não fere o Princípio da Reserva Legal, não se opõe à Constituição Federal, e não representa extrapolação do poder normativo da agência reguladora responsável, o que motiva a proposta de revogação da medida cautelar prolatada no Acórdão 380/2018-TCU-Plenário.
Apurou-se também que o processo administrativo 50300.001334/2014-14, instaurado para elaboração da Resolução Normativa Antaq - 1/2015, apresenta algumas deficiências como, por exemplo, ausência de estudos preliminares com profundidade satisfatória para justificar a elaboração da norma. O processo também não contempla estudos sobre a frequência e a intensidade em que o problema de 'venda de bandeira' ocorreria, tampouco dados estatísticos sobre a quantidade de afretamentos, tonelagem, frequência e a correlação desses dados com a frota das empresas. Ainda que se entenda que a ausência desses estudos não invalida a opção regulatória, a avaliação da proporcionalidade da restrição frente ao problema indicado pela Antaq fica prejudicada.
A falta de pesquisas conclusivas sobre o assunto na agência reguladora conduz à proposta de se determinar à Antaq que elabore os estudos necessários a fim de obter informações suficientes para a regulação do afretamento de embarcação estrangeira no setor de cabotagem. Tais estudos podem incluir análise de impacto ou resultado regulatório e ainda considerar: avaliação da frota de cada empresa brasileira de navegação com respectiva tonelagem, volume transportado em determinado período, quantidade de afretamentos de embarcações estrangeiras por tipo e por empresa, frequência de afretamentos, quantidade de empresas com potencial de operar com embarcações estrangeiras, possíveis cenários conforme a eventual revisão dos critérios normativos, assim como a análise técnica dessas variáveis, além da avaliação de outros mecanismos para impedir o afretamento como principal atividade de uma empresa de navegação, sem descuidar do fomento à participação de novas entrantes e do incentivo à concorrência no setor.
Por fim, propõe-se indeferir o pedido de ingresso nos autos de empresa como parte interessada, haja vista que o assunto abordado não alcança de forma direta o direito subjetivo da postulante.
PROPOSTA DE ENCAMINHAMENTO
Ante todo o exposto, submetem-se os autos à consideração superior, propondo:
a) revogar a medida cautelar prolatada no item 9.2 do Acórdão 380/2018-TCU-Plenário, que suspendeu a eficácia do art. 5º, inciso III, alínea 'a', da Resolução Normativa Antaq - 1/2015 (§ 107) ;
b) determinar à Agência Nacional de Transportes Aquaviários (Antaq) , com fundamento no art. 43, inciso I, da Lei 8.443/1992 c/c art. 250, inciso II, do RI/TCU, e em obediência aos art. 27, inciso VIII, e art. 20, inciso I da Lei 10.233/2001, que elabore os estudos necessários a fim de obter informações suficientes à regulação do afretamento de embarcação estrangeira no setor de cabotagem, como a análise de impacto/resultado regulatório, bem como o exame da frota de cada empresa brasileira de navegação com a respectiva tonelagem, volume transportado em determinado período, quantidade de afretamentos de embarcações estrangeiras por tipo e por empresa do setor, frequência de afretamentos, quantidade de empresas com potencial de operar com embarcações estrangeiras, possíveis cenários conforme a eventual revisão dos critérios normativos, assim como a análise técnica dessas variáveis, além de avaliação de outros mecanismos para impedir o afretamento como principal atividade de uma empresa de navegação, sem descuidar do fomento à participação de novas entrantes e do incentivo à concorrência no setor (§ 133) ; 
c) determinar, com fundamento no art. 43, inciso I, da Lei 8.443/1992 c/c art. 250, inciso II, do Regimento Interno do TCU, à Agência Nacional de Transportes Aquaviários que encaminhe a este Tribunal, no prazo de 30 dias, plano de ação, com indicação de cronograma, etapas intermediárias, atividades e responsáveis, para a implementação da determinação acima (§ 135) ; 
d) indeferir, com fundamento no art. 146, § 2º, do Regimento Interno do TCU, o pedido de ingresso nos autos feito pela empresa Posidonia Shipping & Trading Ltda (§ 137) .
e) enviar cópia do Acórdão que vier a ser proferido à Antaq, informando-a que o relatório e o voto que o fundamentam podem ser obtidos por meio do endereço eletrônico www.tcu.gov.br/acordaos e que, caso tenha interesse, o Tribunal pode encaminhar-lhe cópia desses documentos sem quaisquer custos; e  
f) arquivar o presente processo, com fundamento no art. 169, inciso III, do Regimento Interno do Tribunal."
Diante da complexidade da mate¿ria, sobretudo por envolver os limites do controle externo da regulac¿a¿o, a amplitude do poder normativo das age¿ncias reguladoras, bem como o alcance do controle da juridicidade, pela Corte de Contas, de atos normativos que na¿o sa¿o leis em sentido estrito, entendi pertinente o envio dos presentes autos ao zeloso Parquet de Contas, solicitando-lhe pronunciamento acerca do objeto desta representac¿a¿o (peça 70) . 
Por seu turno, o MPTCU, representado pelo Subprocurador-Geral Lucas Rocha Furtado, manifestou-se nos seguintes termos (peça 71) :
"Há muito a jurisprudência do Tribunal firmou entendimento no sentido de que a fiscalização do TCU, em processo de regulação, deve ser sempre de segunda ordem, cujos limites se estabelecem na esfera da discricionariedade conferida ao agente regulador, sendo um controle vocacionado para exarar determinações apenas quando for constatada a prática de atos ilegais. 
Tal se deu a partir do emblemático Acórdão 1703/2004-TCU-Plenário, da Relatoria do eminente Ministro Benjamin Zymler, proferido no âmbito do TC Processo 006.931/2002-0, cujo Voto, por esclarecedor, transcrevo, parcialmente, a seguir:
'25. Com fulcro nessas breves considerações, entendo ter ficado patente que o TCU possui competência para fiscalizar as atividades finalísticas das agências reguladoras. Entretanto, cumpre analisar a forma como o Tribunal deve atuar e os limites dessa atuação. 
26. O TCU deve atuar de forma complementar à ação das entidades reguladoras no que concerne ao acompanhamento da outorga e da execução contratual dos serviços concedidos. Afinal, o fato de o Poder Concedente deter competência originária para fiscalizar a atuação das concessionárias não impede a atuação cooperativa e suplementar do TCU, que pode, assim, fiscalizar a prestação dos serviços públicos delegados. Por outro lado, a Corte de Contas não pode substituir o órgão regulador, sob pena de atuar de forma contrária à Constituição Federal. Nesse sentido, cumpre reiterar que a fiscalização do Tribunal deve ser sempre de segunda ordem, sendo seu objeto a atuação das agências reguladoras como agentes estabilizadores e mediadores do jogo regulatório. Logo, essa fiscalização não deve versar sobre o jogo regulatório em si mesmo considerado.
27. Ressalto que, em várias ocasiões, o Tribunal exerceu funções típicas de órgão regulador. Essa atuação, que pode ser considerada indevida, foi necessária quando as agências reguladoras, por se encontrarem em sua fase inicial de implantação, ainda não dispunham das condições necessárias para exercer plenamente as respectivas competências. Ocorre que essa fase está se encerrando, pois a maior parte das entidades reguladoras está se estruturando, inclusive no que concerne à formação de seus quadros de pessoal. Aduzo que, se esta Corte de Contas invadir o âmbito de competência das agências reguladoras, ainda que movida pela busca do interesse público, o TCU contribuirá para o incremento da 'incerteza jurisdicional', que gera o receio de que os contratos não serão cumpridos na forma em que foram celebrados e implica o incremento do custo indireto de transação dos investimentos internacionais, consoante lembrado pelo ilustre Procurador-Geral. Assim sendo, entendo que, daqui por diante, o TCU deve procurar restringir sua atuação de forma a adequá-la aos parâmetros constitucionais e legais.
28. Ademais, a atuação da Corte de Contas na área sob comento deve ser sempre pautada pela busca da excelência técnica, a qual conferirá ao Tribunal legitimidade junto às agências, aos concessionários e à sociedade civil em geral. Note-se que, sendo o TCU o órgão que examina, sob diferentes aspectos, a atuação de agentes reguladores em praticamente todos os setores da economia, ele detém as melhores condições potenciais para desenvolver uma visão sistêmica do modelo regulatório brasileiro. Em conseqüência, esta Corte pode contribuir significativamente para a disseminação de boas práticas de regulação, independentemente do segmento em que atuam as agências.
29. Deve-se salientar que o TCU não pode assumir a condição de defensor dos interesses de quaisquer dos grupos em disputa, mas deve atuar em defesa da estabilidade das regras, do cumprimento dos contratos e da eficiência do jogo regulatório. Afinal, em conformidade com a lição de Caio Tácito, citada pelo representante do Parquet especializado, as agências reguladoras devem, simultaneamente, zelar pela fixação de tarifas módicas (o que corresponde a preservar os interesses imediatos dos usuários) e pela manutenção de uma remuneração apropriada para o capital investido (o que equivale a proteger os interesses dos concessionários) .
 (...) 
 31. Finalmente, ressalto que, no exercício do controle externo das concessões de serviços públicos, o TCU se defronta com dois tipos de atos praticados pelas agências reguladoras: os vinculados e os discricionários. Quando os atos supostamente irregulares forem do primeiro tipo, ou seja, quando as entidades reguladoras tiverem violado expressa disposição legal, o Tribunal pode determinar a esses entes que adotem as providências necessárias à correção das irregularidades detectadas. Por outro lado, quando se tratar de atos discricionários, praticados de forma motivada e visando satisfazer o interesse público, esta Corte de Contas pode unicamente recomendar a adoção de providências consideradas por ela mais adequadas. Afinal, nessa última hipótese, a lei conferiu ao administrador uma margem de liberdade, a qual não pode ser eliminada pelo Tribunal de Contas da União.
32. Contudo, caso o ato discricionário sob enfoque contenha vício de ilegalidade, esta Corte de Contas será competente para avaliá-lo e para determinar a adoção das providências necessárias ao respectivo saneamento, podendo, inclusive, determinar a anulação do ato em questão. 
33. Com espeque nesses argumentos, entendo que compete a este Tribunal recomendar a adoção das providências que se fizerem necessárias para tornar mais eficiente a atuação finalística e discricionária das agências reguladoras. De maneira semelhante a que se verifica nas auditorias operacionais, agora tão freqüentes nesta Corte, o produto final das auditorias realizadas nessas atividades deve ser um conjunto de propostas e recomendações, cuja implementação propiciará uma maior qualidade na prestação de serviços públicos. Porém, quando for detectado o descumprimento de uma norma jurídica, o TCU pode e deve determinar a adoção das medidas tendentes a ilidir essa irregularidade. 
Observo que tive a oportunidade de me pronunciar naqueles autos, ocasião em que teci algumas considerações, as quais reproduzo a seguir, no que é pertinente à condução da minha presente manifestação:
O exercício das funções das agências reguladoras envolve, indiscutivelmente, questões de ordem legal que vinculam as decisões e os atos daqueles entes. Mas há, também, um campo de discricionariedade técnica dentro do qual as agências devem agir com autonomia. Despiciendo dizer que a ação autônoma dos entes reguladores não pode, de forma nenhuma, confundir-se com o arbítrio, uma vez que o exercício dessa autonomia está, por imposição constitucional (artigo 175, parágrafo único, inciso IV) , jungida à obrigação de se manter um serviço adequado. A prestação de um serviço público adequado representa, pois, o interesse público a ser perseguido na concessão. De acordo com o § 1º do artigo 6º da Lei nº 8.987/1995, 'Serviço adequado é o que satisfaz as condições de regularidade, continuidade, eficiência, segurança, atualidade, generalidade, cortesia na sua prestação e modicidade das tarifas.'. Assim, a autonomia técnica das agências reguladoras deve ser exercida com o fim de se satisfazer, a um só tempo, todas as condições que caracterizam o serviço público adequado. Privilegiar a satisfação de qualquer uma dessas condições, descuidando-se das demais, certamente afetará o equilíbrio da concessão e, por conseguinte, o interesse público.
A tarefa de satisfação simultânea de todas as condições que caracterizam o serviço adequado não constitui tarefa fácil. É um grande desafio ponderar numerosas, complexas e dinâmicas variáveis, geralmente de caráter técnico e específico, que repercutem direta ou indiretamente sobre a regularidade, a continuidade, a eficiência, a segurança, a atualidade, a generalidade, a cortesia na prestação do serviço e a modicidade das tarifas. Jamais a lei poderia disciplinar por completo o tratamento dessas variáveis. Daí se ter atribuído às agências reguladoras o poder de trabalhar com essas variáveis com a flexibilidade necessária à consecução do serviço público adequado. 
 (...) 
Dessa forma, as decisões das agências reguladoras, desde que motivadas e destinadas à satisfação do interesse público, não são passíveis de reparação pelo TCU se adotadas dentro dos limites da autonomia e da discricionariedade técnicas conferidas pela lei àqueles entes. Se avançar sobre esses limites, o TCU abandona sua função controladora e assume, em verdade, o papel de administrador, substituindo-se às agências. Se assim proceder, não obstante serem louváveis as razões que motivam sua atuação, o TCU poderá contribuir para o agravamento do que atualmente vem-se denominando 'incerteza jurisdicional'. 
Tendo em mente o entendimento consolidado do Tribunal (Acórdãos 1703/2004, 1369/2006, 632/2007, 2138/2007, 602/2008, 620/2008, 715/2008, 1131/2009, 1201/2009, 2302/2012, 402/2013, 2241/2013, 2314/2014, 2535/2014, 2071/2015 e 644/2016, todos do Plenário) e as minhas pretéritas considerações acerca da matéria, passo a tratar, especificamente, do objeto destes autos. 
***
O art. 178 da Constituição Federal, em sua versão original, continha as seguintes disposições:
'Art. 178. A lei disporá sobre:
I - a ordenação dos transportes aéreo, aquático e terrestre;
II - a predominância dos armadores nacionais e navios de bandeira e registros brasileiros e do país exportador ou importador;
III - o transporte de granéis;
IV - a utilização de embarcações de pesca e outras.
§ 1º A ordenação do transporte internacional cumprirá os acordos firmados pela União, atendido o princípio da reciprocidade.
§ 2º Serão brasileiros os armadores, os proprietários, os comandantes e dois terços, pelo menos, dos tripulantes de embarcações nacionais;
§ 3º A navegação de cabotagem e a interior são privativas de embarcações nacionais, salvo caso de necessidade pública, segundo dispuser a lei.' (grifei) 
Mediante a Mensagem 195, de 16/2/1995, foi apresentada proposta de emenda constitucional com o fito de modificá-lo, tendo sido sugerida a seguinte redação:
'Art. 178. A lei disporá sobre a ordenação dos transportes aéreo, marítimo e terrestre, devendo a ordenação do transporte internacional observar os acordos firmados pela União, atendido o princípio da reciprocidade.
Parágrafo único. A lei disciplinará a navegação de cabotagem e de interior.' (grifei) 
A proposta foi justificada nos seguintes termos (Exposição de Motivos 35, de 16/2/1995) :
'Em obediência às diretrizes formuladas por Vossa Excelência no sentido de propor ao Congresso Nacional o aperfeiçoamento do texto constitucional, encaminhamos a presente Emenda à Constituição Federal que integra o conjunto de alterações necessárias à flexibilização da disciplina jurídica concernente à ordem econômica do País.
2. A proposta consubstancia esforço no sentido de escoimar da Carta Magna matérias cuja regulação restaria melhor disposta em norma infraconstitucional. A constitucionalização de temas como a utilização de barcos de pesca, o transporte de granéis, a predominância de armadores nacionais, navios de bandeira e registros brasileiros no comércio internacional ou mesmo a definição de embarcações nacionais manifesta-se, à evidência, imprópria. Conferir-se a disciplina da matéria - inclusive da navegação de cabotagem e a interior - à legislação ordinária afigura-se indispensável medida corretiva. A isto acrescente-se a pertinência da norma transitória, com o intuito de produzir segurança jurídica e garantir o pleno exercício dos direitos derivados das relações jurídicas já existentes. 
3. Julgamos, Senhor Presidente, que as alterações propostas contribuirão para a construção de uma economia mais aberta e competitiva.'  (grifei) 
Percebe-se, do exposto, que a intenção do Poder Executivo, ao propor a emenda constitucional, seria, por um lado, flexibilizar a regulação da matéria, e, por outro, favorecer a 'construção de uma economia mais aberta e competitiva', abrindo a possibilidade de que a navegação de cabotagem e interior, até então privativa de embarcações nacionais, 'salvo caso de necessidade pública, segundo dispuser a lei', pudesse ser realizada por embarcações estrangeiras.
Após amplos debates, a redação do art. 178 foi alterada por força da Emenda Constitucional 7/1995, passando o dispositivo a estabelecer o seguinte: 
'Art. 178. A lei disporá sobre a ordenação dos transportes aéreo, aquático e terrestre, devendo, quanto à ordenação do transporte internacional, observar os acordos firmados pela União, atendido o princípio da reciprocidade.
Parágrafo único. Na ordenação do transporte aquático, a lei estabelecerá as condições em que o transporte de mercadorias na cabotagem e a navegação interior poderão ser feitos por embarcações estrangeiras.'  (grifei) 
Portanto, com a nova redação do art. 178 da CF, foi atribuída à legislação ordinária:
a ordenação dos transportes aéreo, aquático e terrestre;
na ordenação do transporte aquático, o estabelecimento das condições sob as quais o transporte de cabotagem e a navegação interior poderiam ser feitas com o uso de embarcações estrangeiras. 
No que concerne ao transporte aquaviário, os comandos constitucionais foram atendidos por meio das Leis 9.432/1997 e 10.233/2001. Sendo derivadas do mesmo dispositivo constitucional, as duas normas se interligam e se complementam.
A primeira dispôs sobre a ordenação do transporte aquaviário, disciplinando o transporte de cabotagem e a navegação interior nos seguintes termos:
'Art. 7º As embarcações estrangeiras somente poderão participar do transporte de mercadorias na navegação de cabotagem e da navegação interior de percurso de percurso nacional, bem como da navegação de apoio portuário e da navegação de apoio marítimo, quando afretadas por empresas brasileiras de navegação, observado o disposto nos arts. 9º e 10º. 
 (...) 
Art. 9º O afretamento de embarcação estrangeira por viagem ou por tempo, para operar na navegação interior de percurso nacional ou no transporte de mercadorias na navegação de cabotagem ou nas navegações de apoio portuário e marítimo, bem como a casco nu na navegação de apoio portuário, depende de autorização do órgão competente e só poderá ocorrer nos seguintes casos:
I - quando verificada inexistência ou indisponibilidade de embarcação de bandeira brasileira do tipo e porte adequados para o transporte ou apoio pretendido;
II - quando verificado interesse público, devidamente justificado;
III- quando em substituição a embarcações em construção no País, em estaleiro brasileiro, com contrato em eficácia, enquanto durar a construção, por período máximo de trinta e seis meses, até o limite:
da tonelagem de porte bruto contratada, para embarcações de carga;
da arqueação bruta contratada, para embarcações destinadas a apoio.'
Da leitura desses dispositivos é possível verificar que, a despeito da abertura do transporte de cabotagem e de navegação interior a embarcações estrangeiras, houve movimento no sentido de assegurar proteção à marinha mercante nacional frente à eventual desequilíbrio concorrencial. 
Essa, inclusive, foi a preocupação expressada:
na Exposição de Motivos do Projeto de Lei 1.125/1995 (http://imagem.camara.gov.br/Imagem/d/pdf/DCD21NOV1995.pdf#page=14, pg. 19) :
'Temos a honra de submeter à alta consideração de Vossa Excelência o anexo Projeto de Lei, que estipula as normas regedoras do transporte aquaviário de mercadorias, dando cumprimento ao mandamento constitucional preconizado no art. 178, com a nova redação dada pelo art. 1º da Emenda Constitucional nº 7, de 15 de agosto de 1995.
Trata-se de iniciativa da maior significação, no sentido de obter a redução do custo do transporte aquaviário, uma vez que proporcionará substancial aumento da competitividade no setor, sem, contudo, expor a frota nacional a uma concorrência desequilibrada com as empresas estrangeiras. (...) .
durante as negociações que levaram à aprovação do texto final da Lei 9.432/1997 (nesse sentido, vide os links https://www.camara.leg.br/proposicoesWeb/prop_mostrarintegra?codteor=1134805&filename=Dossie+-PL+846/1995, pg. 68, 79/80, 86, 89, 126-127, 134, 137, 151, 158-159, 187-188, 222, 232, 234-235, 308-311 e 314-323; e  http://imagem.camara.gov.br/Imagem/d/pdf/DCD0019961128002210000.PDF#page=115   pg. 117, 122-126, 132-133) .
É de se ressaltar, ainda, que:
o disposto no inciso II já constava do texto original do art. 178 da Constituição Federal;
o inciso III e suas alíneas não constavam do texto original do Projeto de Lei 1.125/1995, submetido ao Congresso Nacional em 13/10/1995, tendo sido acrescido ao longo das negociações legislativas que resultaram na aprovação da Lei 9.432/1997. Suas disposições configuram evidente incentivo à indústria naval nacional (vide nesse sentido https://www.camara.leg.br/proposicoesWeb/prop_mostrarintegra?codteor=1134805&filename=Dossie+-PL+846/1995 , páginas 117, 266-280, 298-299) , ao conferir prerrogativa às empresas que contratarem a construção de novas embarcações;
no Substitutivo ao PL 1.125/1995, da Relatoria do Deputado José Carlos Aleluia, foi inserida uma quarta exceção - mais abrangente e que traria evidente impacto negativo à marinha mercante nacional, considerando seus custos operacionais mais elevados (vide Decisão TCU 820/2002 - Plenário) - a qual, todavia, veio a ser excluída no âmbito das negociações legislativas (vide https://www.camara.leg.br/proposicoesWeb/prop_mostrarintegra?codteor=1134805&filename=Dossie+-PL+846/1995, pg. 126-127, 137, 151, 158-159; e  http://imagem.camara.gov.br/Imagem/d/pdf/DCD0019961128002210000.PDF#page=115, pg. 116, 126 e 134) :
'IV - quando as condições de preço e prazo do transporte ou apoio realizado por embarcação da bandeira brasileira não forem competitivas, a critério do órgão competente, com as oferecidas por embarcação estrangeira'. 
A Lei 10.233/2001, por sua vez, ao tempo em que dispôs sobre a ordenação dos transportes aquaviário e terrestre, nos termos do art. 178 da CF, criou, entre outras entidades, a Agência Nacional de Transportes Aquaviários - Antaq. 
Destaco, dessa lei, os seguintes dispositivos:
'Art. 11. O gerenciamento da infra-estrutura e a operação dos transportes aquaviário e terrestre serão regidos pelos seguintes princípios gerais:
I - preservar o interesse nacional e promover o desenvolvimento econômico e social;
 (...) 
III - proteger os interesses dos usuários quanto à qualidade e oferta de serviços de transporte e dos consumidores finais quanto à incidência dos fretes nos preços dos produtos transportados;
IV - assegurar, sempre que possível, que os usuários paguem pelos custos dos serviços prestados em regime de eficiência;
 (...) 
Art. 12. Constituem diretrizes gerais do gerenciamento da infra-estrutura e da operação dos transportes aquaviário e terrestre:
I - descentralizar as ações, sempre que possível, promovendo sua transferência a outras entidades públicas, mediante convênios de delegação, ou a empresas públicas ou privadas, mediante outorgas de autorização, concessão ou permissão, conforme dispõe o inciso XII do Art. 21 da Constituição Federal;
 (...) 
VII - reprimir fatos e ações que configurem ou possam configurar competição imperfeita ou infrações da ordem econômica._
Art. 13.  Ressalvado o disposto em legislação específica, as outorgas a que se refere o inciso I do caput do art. 12 serão realizadas sob a forma de: 
 (...) 
V - autorização, quando se tratar de:                     
 (...) 
b) prestação de serviço de transporte aquaviário;
 (...) 
Art. 20. São objetivos das Agências Nacionais de Regulação dos Transportes Terrestre e Aquaviário:
I - implementar, nas respectivas esferas de atuação, as políticas formuladas pelo Conselho Nacional de Integração de Políticas de Transporte, pelo Ministério dos Transportes e pela Secretaria de Portos da Presidência da República, nas respectivas áreas de competência, segundo os princípios e diretrizes estabelecidos nesta Lei;                    
II - regular ou supervisionar, em suas respectivas esferas e atribuições, as atividades de prestação de serviços e de exploração da infra-estrutura de transportes, exercidas por terceiros, com vistas a:
a) garantir a movimentação de pessoas e bens, em cumprimento a padrões de eficiência, segurança, conforto, regularidade, pontualidade e modicidade nos fretes e tarifas;
b) harmonizar, preservado o interesse público, os objetivos dos usuários, das empresas concessionárias, permissionárias, autorizadas e arrendatárias, e de entidades delegadas, arbitrando conflitos de interesses e impedindo situações que configurem competição imperfeita ou infração da ordem econômica.
Art. 21.  Ficam instituídas a Agência  Nacional de Transportes Terrestres - ANTT e a Agência Nacional de Transportes Aquaviários - ANTAQ, entidades integrantes da administração federal indireta, submetidas ao regime autárquico especial e vinculadas, respectivamente, ao Ministério dos Transportes e à Secretaria de Portos da Presidência da República, nos termos desta Lei. 
 (...) 
Art. 23.  Constituem a esfera de atuação da Antaq:       
I - a navegação fluvial, lacustre, de travessia, de apoio marítimo, de apoio portuário, de cabotagem e de longo curso;
 (...) 
Art. 27. Cabe à ANTAQ, em sua esfera de atuação:    
I - promover estudos específicos de demanda de transporte aquaviário e de atividades portuárias;
 (...)         
IV - elaborar e editar normas e regulamentos relativos à prestação de serviços de transporte e à exploração da infra-estrutura aquaviária e portuária, garantindo isonomia no seu acesso e uso, assegurando os direitos dos usuários e fomentando a competição entre os operadores;
V - celebrar atos de outorga de permissão ou autorização de prestação de serviços de transporte pelas empresas de navegação fluvial, lacustre, de travessia, de apoio marítimo, de apoio portuário, de cabotagem e de longo curso, observado o disposto nos art. 13 e 14, gerindo os respectivos contratos e demais instrumentos administrativos;
 (...) 
VIII - promover estudos referentes à composição da frota mercante brasileira e à prática de afretamentos de embarcações, para subsidiar as decisões governamentais quanto à política de apoio à indústria de construção naval e de afretamento de embarcações estrangeiras;
 (...) 
XXI - fiscalizar o funcionamento e a prestação de serviços das empresas de navegação de longo curso, de cabotagem, de apoio marítimo, de apoio portuário, fluvial e lacustre;                        
 (...) 
XXIV - autorizar as empresas brasileiras de navegação de longo curso, de cabotagem, de apoio marítimo, de apoio portuário, fluvial e lacustre, o afretamento de embarcações estrangeiras para o transporte de carga, conforme disposto na Lei no 9.432, de 8 de janeiro de 1997.'
Tem-se, então, que foi atribuída à Antaq a competência para autorizar o afretamento de embarcações estrangeiras, conforme requisito estabelecido no caput do art. 9º da Lei 9.432/1997.
Mas não apenas isso. Cabe à Antaq fiscalizar o funcionamento do mercado e a prestação dos serviços, com vistas a identificar e reprimir 'fatos e ações que configurem ou possam configurar competição imperfeita ou infrações da ordem econômica', preservar 'o interesse nacional e promover o desenvolvimento econômico e social, sem prejuízo de buscar, 'sempre que possível, que os usuários paguem pelos custos dos serviços prestados em regime de eficiência'.
Nesse processo, buscando 'garantir a movimentação de pessoas e bens, em cumprimento a padrões de eficiência, segurança, conforto, regularidade, pontualidade e modicidade nos fretes e tarifas' e 'harmonizar, preservado o interesse público, os objetivos dos usuários, das empresas (...) , arbitrando conflitos de interesses e impedindo situações que configurem competição imperfeita ou infração da ordem econômica', compete à Antaq 'elaborar e editar normas e regulamentos relativos à prestação de serviços de transporte e à exploração da infra-estrutura aquaviária e portuária, garantindo isonomia no seu acesso e uso, assegurando os direitos dos usuários e fomentando a competição entre os operadores'.
Árdua tarefa, como já ressaltei anteriormente, é a satisfação simultânea de todas as condições que levam à prestação de um serviço público adequado, por envolver numerosas, complexas e dinâmicas variáveis, de caráter técnico e específico, e, no mais das vezes, envolvendo interesses antagônicos. 
Com efeito, jamais a lei poderia disciplinar por completo o tratamento dessas variáveis, razão pela qual foi atribuído à Antaq, por força dessa lei, em cumprimento a comando constitucional, o poder de operá-las com a flexibilidade e a tempestividade que se fazem necessárias.
Como bem salientado pelo Exmo. Ministro Aroldo Cedraz no Voto condutor do Acórdão 2535/2014-TCU-Plenário:
'14. (...) . Trata-se, como diz Luís Roberto Barroso, de 'um espaço de legítima discricionariedade', reservado às Agências Reguladoras. O Poder normativo das agências reguladoras, de matriz diretamente constitucional, requer um espaço discricionário deixado pelo legislador (reserva legal relativa) para permitir a flexibilidade inerente ao modelo de economia regulada (...) .
14.1 Tais espaços legais propositadamente pouco densificados estão conforme a opção constitucional e legal pela regulação por conduto de agências autônomas, ou seja, a troca das opções políticas pelas decisões técnicas. Com isso, a reserva absoluta de lei não convive com os fundamentos legitimadores das agências reguladoras. (...) .'
Exatamente com esse escopo e no âmbito das competências legalmente estabelecidas, entendo que foi editada a questionada Resolução Normativa Antaq - 1/2015, cujo art. 5º, inciso III, 'b', assim disciplinou:
'Art. 5º - Nos afretamentos de embarcação estrangeira que dependem de autorização da Antaq, a empresa brasileira de navegação só poderá obtê-la nos seguintes casos:
 (...) 
III - na navegação de cabotagem, nas modalidades a casco nu sem suspensão de bandeira, por espaço, por tempo ou por viagem, quando:
verificada, mediante circularização, inexistência ou indisponibilidade de embarcação de bandeira brasileira do tipo e porte adequados, nos prazos consultados, admitindo-se o bloqueio parcial, nas modalidades por espaço, por tempo em uma única viagem ou por viagem, cuja autorização será limitada ao quádruplo da tonelagem de porte bruto das embarcações de registro brasileiro em operação comercial pela empresa afretadora, a qual também deverá ser proprietária de ao menos uma embarcação de tipo semelhante à pretendida;'
Saliente-se que as distorções que teriam ensejado a edição dessa norma já haviam sido identificadas pelo Tribunal no âmbito de auditoria realizada junto à Secretaria de Transportes Aquaviários do Ministério dos Transportes, nos idos de 2001 (TC Processo 009.196/2001-6, da Relatoria do Exmo. Ministro marcos Vilaça) , conforme se verifica do trecho abaixo reproduzido pertinente ao Relatório que fundamentou a Decisão 820/2002-Plenário:
'A competitividade do navio de bandeira brasileira é bastante reduzida em decorrência de alguns fatores negativos que atuam de modo a não tornar atrativo ao armador nacional investir na formação de frota própria, sendo um deles o elevado custo operacional. Se, por um lado, as atuais condições de financiamento contribuem para um custo de capital compatível, por outro, o elevado custo operacional diminui a lucratividade da navegação de longo curso.
Entre os elementos do custo operacional, destacam-se os elevados encargos trabalhistas e previdenciários que incidem sobre os salários da tripulação, que impedem a contratação de pessoal mais qualificado, capaz de executar tarefas de manutenção preventiva mais complexas a bordo. Porém, comandos constitucionais impediram que a Lei nº 9.432/97 alcançasse o objetivo de dar equivalência à bandeira brasileira em confronto com a bandeira de conveniência, cujo custo operacional é inferior pela menor incidência tributária.
Como já mencionado, uma solução para esse problema seria indenizar os armadores nacionais com recursos do AFRMM, em substituição à destinação concedida atualmente para reparos e manutenções, que se mostra de difícil controle. A flexibilização das leis trabalhistas em votação no Congresso Nacional talvez ofereça outra saída para tal impasse.
Mais um fato a dificultar a competitividade é o referente à atuação das denominadas 'empresas de papel', ou seja, que não dispõem de navios próprios e, portanto, concorrem de forma desleal por ter custos inferiores ao não atender a certos requisitos legais de segurança da navegação.
Por fim, como requisito adicional à busca da competitividade, tem-se a melhoria dos portos, com a conseqüente diminuição dos seus custos operacionais, o que depende em parte de as empresas administradoras serem dotadas das condições mínimas para a consecução de suas atribuições.
Em face das análises realizadas com base em entrevistas, questionários, painel de referência e estudos especializados, pode-se concluir que é viável estimular as empresas de navegação a investirem em novas embarcações, procurando trazer a frota própria nacional para nível de participação compatível com a magnitude do mercado exterior brasileiro. (...) 
 (...) 
A Lei nº 9.432/97 precisa ser revista, de forma a dar maior transparência à política de afretamentos hoje praticada. A lei ainda dá margem a práticas nocivas ao interesse nacional, que são o uso de 'empresas de papel', por agentes estrangeiros, com o objetivo de usufruir de benefícios fiscais e de reserva de carga (tema que será tratado no subitem 5.5.5) .
 (...) 
5.2.2. Reserva de Mercado na Cabotagem
Considerando a interligação da navegação de longo curso com a de cabotagem para a realização do sistema de distribuição e captação de cargas em portos concentradores (feeder service) , far-se-á também uma abordagem quanto à reserva de mercado para o segmento de navegação costeira e interior. No caso da cabotagem, a totalidade das cargas transportadas é reservada às empresas brasileiras de navegação e o atual nível de utilização dos mecanismos de reserva de mercado é de 100% da carga transportável.
 (...) 
A reserva de mercado total faz-se necessária para esse segmento, uma vez que a sua internacionalização permitirá a participação de empresas estrangeiras com legislações trabalhistas, previdenciárias e fiscais, totalmente diferentes das empresas brasileiras, além da dependência estratégica perniciosa ao País. Os Estados Unidos, país que é referência do mundo capitalista, possui legislação altamente restritiva para esse segmento, que só pode ser operado por empresas de navegação norte-americanas, com navios e tripulações norte-americanos.
A cabotagem é um modal de transporte interno, devendo ter, com isso, o mesmo tratamento dispensado aos demais modais terrestres. Ao se analisar os demais países que possuem marinha mercante, é possível verificar que a cabotagem é uma prerrogativa comum. Entre os 30 maiores países em termos de frota de marinha mercante, cerca de 80% reservam as suas operações de cabotagem às empresas nacionais. (Vide Anexo 10) 
 (...) 
5.5.2. Bandeiras de Conveniência
Atualmente, as empresas de navegação sob a proteção da bandeira brasileira têm como um dos fatores de desequilíbrio na competição pelo mercado de fretes a utilização, por um grande número de navios, das chamadas bandeiras de conveniência, patrocinadas por países conhecidos como 'paraísos fiscais', por meio do que essas frotas obtêm a redução de parte dos seus custos operacionais. Desse modo, a empresa brasileira de marinha mercante, em geral, opera em condições de menor competitividade internacional e com perspectiva de retorno inferior dos investimentos realizados, quando comparada àquelas que utilizam a bandeira de conveniência.
 (...) 
Um dos itens de maior peso no custo operacional, mormente no que tange ao transporte de granéis, refere-se à tripulação, sendo uma preocupação mantê-lo em nível adequado para vários países que têm marinha mercante expressiva no quadro mundial. A Austrália, por exemplo, preocupada em fortalecer a sua frota própria, alega que os custos com a tripulação são 2,5 vezes superior ao registrado em bandeiras de conveniência, acreditando ser de vital importância buscar uma mudança no sistema de contrato de trabalho hoje existente, como forma de buscar um melhor equilíbrio.
A principal diferença encontrada entre os custos das bandeiras não é relativa aos salários, mas sim aos encargos sociais. Numa empresa de primeira linha operando sob bandeira de conveniência, que espontaneamente oferece benefícios aos seus tripulantes, os custos equivalentes aos encargos sociais representam cerca de 60% do salário base (referência: Martin Stopford - Maritime Economics) . No caso brasileiro, segundo estudo da Fundação Getúlio Vargas, o valor dos encargos sociais (compulsórios) pode chegar a 141% do salário base. Foi apontada a flexibilização de contratos coletivos de trabalho como uma solução para minimizar esse efeito negativo, a qual encontra-se, presentemente, em discussão no Congresso Nacional.
Isso faz com que os marítimos em bandeira de conveniência possam ser melhor remunerados e, portanto, tenham uma melhor qualificação, realizando tarefas mais complexas relacionadas à manutenção preventiva e corretiva a bordo da embarcação.
 (...) 
Um outro motivo de comprometimento da competitividade das empresas de navegação brasileiras consiste na existência das 'empresas de papel', artifício empresarial que se traduz em firmas que operam no mercado valendo-se dos mesmos direitos e vantagens outorgados às empresas registradas no Brasil, porém sem atender a todos os requisitos estabelecidos por lei, necessários à segurança e regularidade das operações, configurando, na prática, uma situação de concorrência desleal.
 (...) 
Há a necessidade de estabelecimento de requisitos mínimos para o funcionamento de empresas brasileiras, que já existiram e foram abolidos na vigente Lei n° 9.432/97, que ordena o transporte aquaviário. A Portaria/MT n° 06, de 05.01.98, regula o funcionamento das empresas brasileiras de navegação, com exigências acerca de capital mínimo por segmento de transporte; propriedade ou contratação de pelo menos uma embarcação destinada ao tráfego ou serviço pretendido e adimplência fiscal em todos os níveis (federal, estadual e municipal) e outras. Estes requisitos são expressos na mencionada portaria que, freqüentemente, é contestada com sucesso na área judicial, sob a alegação de falta de amparo legal, por empresas sem ativos (empresas de papel) , que abrem as portas para os poucos nichos de mercado não disponíveis para empresas estrangeiras, por meio de associações artificiais. Torna-se necessário fortalecer as empresas que investem em frota brasileira e protegê-las deste tipo de competição.'  (grifei) 
Em razão disso, deliberou o Tribunal Pleno, em sessão de 17/7/2002, por recomendar ao Ministério dos Transportes, entre outras medidas:
'8.1.9. promova estudos com vistas à revisão das normas e procedimentos que disciplinam a constituição e a fiscalização de empresas de navegação nacionais, estabelecendo exigências mínimas rigorosas, de modo a coibir a operação das denominadas 'empresas de papel', que não atendem às exigências legais e são predatórias para o mercado;
8.1.10. adote providências com vistas à revisão das regras de afretamento de navios estrangeiros por empresas de navegação nacionais, de forma a incentivar a formação de frotas próprias em dimensão adequada ao mercado de fretes brasileiro;' (grifei) 
Tenho, a par de todo o exposto, a firme convicção de que não houve a prática de ilegalidade na edição da Resolução Normativa Antaq-1/2015, à semelhança do entendimento firmado pela unidade especializada na instrução à peça 67, tendo a agência atuado dentro dos limites de sua competência legal."
É o relatório.

Michael Gleidson Arau¿jo Cunha (012.845.421-06) e outros, representando Age¿ncia Nacional de Transportes Aquavia¿rios.

Subprocurador-Geral Lucas Rocha Furtado.

REPRESENTAÇÃO. ILEGALIDADE DE DISPOSITIVO DA RESOLUC¿A¿O NORMATIVA - ANTAQ 1/2015. INCLUSA¿O DE LIMITAC¿O¿ES AO AFRETAMENTO DE EMBARCAC¿O¿ES ESTRANGEIRAS SEM AMPARO LEGAL. INCIDE¿NCIA DO PRINCI¿PIO DA RESERVA LEGAL ABSOLUTA. EXTRAPOLAC¿A¿O DO PODER REGULAMENTAR DA AGE¿NCIA. CONCESSA¿O DE MEDIDA CAUTELAR. DETERMINAC¿A¿O PARA QUE A AGE¿NCIA SE ABSTENHA DE EXIGIR E ESTABELECER LIMITES NA¿O PREVISTOS EM LEI ATE¿ QUE O TRIBUNAL APRECIE O ME¿RITO DA QUESTA¿O. OITIVA DE MÉRITO. CONFIRMAÇÃO DE MEDIDA CAUTELAR. EXTRAPOLAÇÃO DA RESERVA LEGAL. DETERMINAÇÕES.

REPRESENTAÇÃO (REPR)

Secretaria de Fiscalização de Infraestrutura Portuária e Ferroviária (SeinfraPor).

Trata-se de representação da SeinfraPortoFerrovia formulada a partir de denúncia encaminhada a esta Corte, com pedido de medida cautelar, versando sobre indícios de irregularidade na Resolução Normativa 1/2015 editada pela Age¿ncia Nacional de Transportes Aquavia¿rios (Antaq) . 
Referido normativo conteria exigência de requisitos não previstos na Lei 9.432/1997, que dispõe sobre a ordenação do transporte aquaviário nacional, o que estaria violando a livre concorrência no setor. Além disso, seria manifestamente ilegal porque extrapolaria o poder regulamentar da agência reguladora, seria contrária aos princípios e finalidades do sistema de transporte aquaviário e ao interesse nacional, atentaria contra o princípio da eficiência, teria sido realizada sem estudo prévio de impacto regulatório e ainda seria fruto de vício de finalidade.
Mediante o Acórdão 380/2018-TCU-Plenário, este Tribunal conheceu da representação e, até que houvesse apreciação de mérito deste processo, determinou cautelarmente, com oitiva prévia do ente, que a Antaq, ao examinar pedido de autorizac¿a¿o de afretamento de embarcac¿a¿o estrangeira nas hipo¿teses do art. 9º, inciso I, da Lei 9.432/1997, deixasse de exigir as limitac¿o¿es de quádruplo de tonelagem e de propriedade de embarcac¿a¿o de tipo semelhante a¿ pretendida, previstas no art. 5º, inciso III, ali¿nea "a", da Resoluc¿a¿o Normativa 1/2015, por ause¿ncia de amparo legal. 
A decisão se fundamentou na cognição de que o constituinte destinou exclusivamente ao Poder Legislativo a competência para tratar sobre afretamento de embarcações estrangeiras para o transporte de mercadorias na cabotagem e na navegação interior. Restou, portanto, o entendimento de que não poderia a Antaq, por meio de resolução, ter criado condições adicionais para o afretamento de embarcações estrangeiras além daquelas previstas pelo legislador na Lei 9.432/1997. 
Em seguida, a Antaq interpôs agravo com pedido de efeito suspensivo contra a medida cautelar, ao qual foi negado provimento por meio do Acórdão 775/2018-TCU-Plenário.
Para o exame de mérito, realizou-se diligência junto à Antaq para que apresentasse documentos relacionados ao processo administrativo que culminou na edição da Resolução Normativa 1/2015, bem como oitiva da agência para que se pronunciasse sobre os fatos descritos na representação. 
Diligenciou-se também a Procuradoria da República no Distrito Federal (5° Ofi¿cio de Combate a¿ Corrupc¿a¿o) para que encaminhasse a esta Corte cópia do procedimento administrativo de que trata o Inquérito Civil 1.30.17.000488-2016-77, que apura possíveis atos de improbidade administrativa de servidores da Antaq.
As informações e resposta à oitiva encaminhadas pela Antaq e pela Procuradoria da República no Distrito Federal foram analisadas pela SeinfraPortoFerrovia, por meio da instrução à peça 67. 
A despeito das deficiências no processo de elaboração da norma, a unidade instrutora entendeu que o art. 5º, inciso III, alínea "a", da Resolução Normativa Antaq 1/2015 não fere o princípio da reserva legal e não representa extrapolação do poder normativo da agência reguladora. Assim, apresenta propostas de revogação da medida cautelar e de determinação para que a agência elabore os estudos necessários a fim de obter informações suficientes para a regulação do afretamento de embarcação estrangeira no setor de cabotagem.
Diante da complexidade da mate¿ria, sobretudo por envolver os limites do controle externo da regulac¿a¿o, a amplitude do poder normativo das age¿ncias, bem como o alcance do controle da juridicidade, pela Corte de Contas, de atos normativos que na¿o sa¿o leis em sentido estrito, entendi pertinente o envio dos presentes autos ao zeloso Parquet de Contas, solicitando-lhe pronunciamento acerca do objeto desta representac¿a¿o (peça 70) . 
O parecer do MPTCU (peça 71) , representado pelo Subprocurador-Geral Lucas Rocha Furtado, afirma que a lei jamais poderia disciplinar por completo o tratamento de variáveis técnicas e específicas, razão pela qual foi atribuído à Antaq, por força da Lei 10.233/2001, em cumprimento a comando constitucional, o poder de operá-las com a flexibilidade e a tempestividade que se fazem necessárias. Seguindo o mesmo tom da unidade instrutora, entende que a age¿ncia atuou dentro dos limites de sua compete¿ncia legal na edic¿a¿o da Resoluc¿a¿o Normativa Antaq 1/2015.
Desde já, registro minha divergência às manifestações supracitadas. Conforme reconhecido pela unidade instrutora, as questões suscitadas nesta representação já foram debatidas por ocasião da prolação dos Acórdãos 380/2018 e 775/2018, ambos do Plenário. 
Naquelas assentadas, o TCU considerou que a matéria relacionada ao afretamento de embarcações estrangeiras se encontra albergada pelo princípio da reserva legal absoluta, nos termos do disposto no parágrafo único do art. 178 da Constituição Federal de 1988 (CF/88) . Desse modo, o Plenário entendeu que o normativo questionado, ao extrapolar preceito de lei específica que dispõe sobre a ordenação do transporte aquaviário nacional, no caso, a Lei 9.432/1997, constitui grave afronta ao princípio da reserva legal. 
Agora, na análise do mérito, verifico que os elementos trazidos pela Antaq, via contraditório, não modificam a tese adotada pelo Tribunal na cautelar, porque não afastam as irregularidades apontadas nesta representação.
II
Inicialmente, apenas para delinear o escopo deste trabalho, a análise deve focar  na possível violação do princípio da reserva legal pela Antaq, ao impor, por meio de resolução, condicionantes para o afretamento de embarcações estrangeiras mais rigorosas do que aquelas previstas na Lei 9.432/1997 e, adicionalmente, à legitimidade da medida regulatória adotada no tocante à fundamentação técnica, aos aspectos relacionados ao processo normativo e à aderência às normas legais e constitucionais acerca da matéria.
Não se cuida, portanto, de exame acerca das escolhas regulatórias postas pela Antaq ou de discorrer acerca das competências do ente regulador, mas sim de avaliar sua atuação em relação aos parâmetros constitucionais e legais. Trata-se de controle de segunda ordem, conforme entendimento consolidado por esta Corte de Contas, a partir do paradigmático Acórdão 1703/2004-TCU-Plenário (relator Ministro Benjamin Zymler) :
"Contudo, caso o ato discricionário sob enfoque contenha vício de ilegalidade, esta Corte de Contas será competente para avaliá-lo e para determinar a adoção das providências necessárias ao respectivo saneamento, podendo, inclusive, determinar a anulação do ato em questão."
Destaco trecho da declaração de voto apresentada pelo eminente Ministro Benjamin Zymler (peça 21) , na deliberação do Acórdão 380/2018-TCU-Plenário, que enfatiza a competência do TCU nesta representação: 
"3. A natureza juri¿dica de servic¿o pu¿blico atribui¿da ao transporte aquavia¿rio, ale¿m de atrair a incide¿ncia do Direito Administrativo, coloca as questo¿es tratadas nestes autos no a¿mbito da compete¿ncia do TCU. 
4. Aduzo que a outorga de autorizac¿o¿es de afretamento possui um cara¿ter de ato administrativo, o que reforc¿a a compete¿ncia desta Corte de Contas para apreciar tais autorizac¿o¿es."
Assim, delimitado o debate e identificadas as teses em confronto, passo a examinar a matéria. 
III
Sobre o poder normativo das agências reguladoras, a Antaq defende suas competências legais apresentando posicionamento doutrinário e jurisprudencial favoráveis à sua tese. Alega que haveria um reconhecimento implícito de que o Poder Legislativo não detém a expertise técnica necessária e não consegue agir com tempestividade para atender a dinâmica de mercado, cabendo às agências reguladoras, por meio do poder normativo, a regulação da atividade econômica.
Sustenta a legitimidade da Resoluc¿a¿o Normativa 1/2015, em razão da finalidade de adequar a realidade jurídica da regulação ao mercado atual, coibindo situações consideradas como distorções de mercado, como a "venda de bandeira" e as denominadas "empresas de papel", em observância aos princípios da Lei 9.432/1997 e à política setorial. 
Relembra o histórico da Emenda Constitucional 7/1995, que alterou o art. 178 da Constituição Federal, marcado por debates sobre a manutenção de barreiras ou abertura do mercado, que acabou por transferir a regulamentação da matéria da Constituição para a lei. Contudo, já que a Antaq não existia à época da proposta da emenda, defende que o poder normativo da agência viria justamente para atender ao objetivo do Congresso Nacional de regular a matéria no âmbito infraconstitucional.
A SeinfraPortoFerrovia, reconhecendo a existência de controvérsia sobre alcance do poder normativo das agências reguladoras, tanto na doutrina quanto na jurisprudência do STF, entende que a interpretação sistemática dos normativos que regem o ordenamento do transporte aquaviário leva à conclusão de que as normas em exame nesta representação (leis e o regulamento infralegal) são suplementares porque visam tanto ao ordenamento quanto à proteção da frota nacional.  
Sustenta que o caso se amolda no princípio da reserva legal relativa, visto que a Lei 9.432/1997 apresentaria condições iniciais às empresas de cabotagem para afretamento de embarcações estrangeiras, enquanto a lei de criação da Antaq lhe conferiria instrumentos mais efetivos para o tratamento de eventuais falhas de mercado. 
O MPTCU aponta que, a despeito da abertura do transporte de cabotagem e de navegação interior a embarcações estrangeiras, as negociações legislativas para a edição da Lei 9.432/1997 demonstram que houve movimento no sentido de assegurar proteção à marinha mercante nacional em face de eventual desequilíbrio concorrencial. 
Depreende da análise conjunta de diversos dispositivos da Lei 10.233/2001 que a competência atribuída à Antaq vai além de autorizar o afretamento de embarcações estrangeiras, conforme requisito estabelecido no caput do art. 9º da Lei 9.432/1997. Cabe também à Antaq fiscalizar o funcionamento do mercado e a prestação dos serviços, e elaborar e editar normas e regulamentos relativos à prestação de serviços de transporte e à exploração da infraestrutura aquaviária e portuária.
Assim, entende que a Resolução Normativa 1/2015 advém das competências legalmente estabelecidas à Antaq para a satisfação das condições que levam à prestação de um serviço público adequado, as quais jamais poderiam ser disciplinadas, por completo, mediante lei. 
A despeito dos zelosos pareceres da unidade instrutora e do Parquet, mantenho o entendimento de que, ao editar a Resoluc¿a¿o 1/2015, definindo normas te¿cnicas sobre afretamento de embarcações estrangeiras, a Antaq atuou além das suas prerrogativas. 
Para melhor entendimento da questão, vale retomar a análise dos normativos envolvidos, quais sejam, o art. 178 da CF/88, o marco legal vigente acerca da ordenação do transporte aquaviário (Lei 9.432/1997) e as compete¿ncias outorgadas à Antaq por meio da Lei 10.233/2001.
Começo pela transcrição da regra disposta no art. 178 da Constituição Federal, com redação dada pela Emenda Constitucional 7/1995:
"Art. 178. A lei disporá sobre a ordenação dos transportes aéreo, aquático e terrestre, devendo, quanto à ordenação do transporte internacional, observar os acordos firmados pela União, atendido o princípio da reciprocidade.  
Parágrafo único. Na ordenação do transporte aquático, a lei estabelecerá as condições em que o transporte de mercadorias na cabotagem e a navegação interior poderão ser feitos por embarcações estrangeiras."
Evidente, pois, a opc¿a¿o do constituinte derivado em guardar certo campo material para regulamentac¿a¿o exclusiva do Poder Legislativo, consoante o disposto no para¿grafo u¿nico do artigo acima transcrito. 
Reforçando essa posição, retomo as anotações feitas no voto do Acórdão 380/2018-TCU-Plenário, acerca de dos ensinamentos de Alexandre dos Santos Aragão (Comentário ao art. 178. In: CANOTILHO, J. J. Gomes; MENDES, Gilmar F.; SARLET, Ingo W., STRECK, Lenio L. Comentários à Constituição do Brasil. São Paulo: Saraiva/Almedina, 2013. p. 1.054-1.055) :
"O artigo em tela prevê para ordenação dos transportes, públicos e privados, nacionais e internacionais, quaisquer que sejam as modalidades adotadas. Trata-se, em primeiro lugar, de uma reserva legal qualificada, uma vez que além da previsão de que a matéria deve ser regulada por lei formal, o constituinte ainda optou por estipular, de antemão, critérios a serem observados pelo legislador quando da edição das referidas leis, quais sejam, a observância dos tratados internacionais sobre a matéria e a possibilidade de o transporte aquático de mercadorias ser realizado por embarcações estrangeiras, possibilidade essa que até 1995, na redação original da Constituição , não existia, salvo em caso de necessidade pública.
 (...) 
No entanto, referida reserva de lei é relativa, isto é, não é necessário que lei formal trate de todos os aspectos e peculiaridades do tema, mas apenas que estabeleça os parâmetros para a atuação do Poder Executivo, conferindo-lhe espaço para integração da lei e regulamentação de alguns dos seus aspectos, com vistas a adaptá-la à realidade do setor, sempre cambiante.
 (...) 
Apenas, a previsão de lei constante do parágrafo único constitui uma reserva legal absoluta, cf. ARAGÃO, Alexandre Santos de. A concepção Pós-positivista do Princípio da Legalidade. Revista do Direito Administrativo, v. 236., p. 1-20, 2005."
Além disso, destaco as seguintes lições doutrinárias:
"A Constituição Federal estabelece essa reserva de lei, de modo absoluto ou relativo. Assim, temos a reserva legal absoluta quando a norma constitucional exige para sua integral regulamentação a edição de lei formal, entendida como ato normativo emanado do Congresso Nacional elaborado de acordo com o devido processo legislativo constitucional." (MORAES, Alexandre de. Direito Constitucional. São Paulo: Atlas, 2010. p. 43) .
"É absoluta a reserva constitucional de lei quando a disciplina da matéria é reservada pela Constituição à lei, com exclusão, portanto, de qualquer outra fonte infralegal (...) " (SILVA, José Afonso. Curso de Direito Constitucional Positivo. São Paulo: Malheiros, 2009. p. 423) .
Outrossim, o histórico da Emenda Constitucional 7/95, que alterou o art. 178 da Constituição Federal, em nada muda o entendimento acerca da reserva legal, conforme análise por mim apresentada no voto do Acórdão 775/2018-TCU-Plenário (peça 49) :
"32. A respeito do histórico da Emenda Constitucional 7/95, cuja redação anterior seria muito mais restritiva, considero que o importante para o presente caso é o fato dessa Emenda Constitucional ter delegado à lei formal o estabelecimento das condições para afretamento de embarcação estrangeira. A exata medida da maior ou menor restrição foi, portanto, estabelecida na Lei 9.432/1997. 
33. Ou seja, a Antaq, ao que parece indicar, pretende regular o setor com base no texto anterior da EC, que não foi aprovado, e não no que foi promulgado e se encontra em vigor. Faço ver que a tão ressaltada, por parte da Agência, proteção à frota nacional, foi firmada nos termos da Lei 9.432/1997, no bojo da qual foram estabelecidas as condições para o afretamento de embarcações estrangeiras, condições essas que a RN-Antaq 1/2015 pretende modificar. Sendo assim, essa argumentação não altera o raciocínio que fundamentou a decisão adotada pelo Plenário desta Corte. Inútil, dessa forma, querer guerrear a deliberação deste Tribunal com regramento mais restritivo que já não existe no mundo jurídico.
34. Acerca da EC 7/95 ser anterior à criação das agências reguladoras, considero que esse fato igualmente não socorre à agravante. Primeiro, porque se trata de mera cogitação de que a regulamentação teria se dado de modo diferente da atual, razão pela qual nem pode ser levada em conta. 
35. Além disso, a agravante reconhece que "é verdade que a Emenda Constitucional previu que a lei estabeleceria as condições para o afretamento das embarcações estrangeiras", mas insiste que não poderia ter sido diferente porque não havia agências reguladoras. Basicamente, a objeção da Antaq especula, a contrario sensu, que se houvesse à época agências reguladoras, a elas, e não à lei, teria sido dado o poder de estabelecer as condições para afretamento dos navios estrangeiros.
36. Julgo que se trata de mero exercício hipotético, incapaz de modificar a decisão. Ademais, quando da edição da Lei 9.432/1997 (que estabeleceu os limites relativos ao afretamento de embarcações forasteiras) , já tinha sido criada a Agência Nacional de Energia Elétrica, nos termos da Lei 9.427/1996, como informa a própria agravante. E nem naquele momento houve a delegação legislativa da matéria à regulamentação infralegal (o que, de fato, não poderia mesmo ter ocorrido, tendo em vista a reserva legal insculpida no texto constitucional) .
37. Portanto, não há como sustentar essa argumentação da Antaq. Ademais, seja qual for o ente criado pela Administração para fazer cumprir os desideratos constitucionais no âmbito da ordem econômica e financeira de que trata a Carta de 1988, terá que se sujeitar ao princípio da supremacia da norma constitucional, que requer que todas as situações jurídicas se conformem com os princípios e preceitos da Constituição, e ao princípio da reserva legal."
Em obediência ao comando constitucional, a Lei 9.432/1997, marco regulato¿rio do setor portuário, tratou das condições de transporte de mercadorias por embarcações estrangeiras na cabotagem e na navegação interior nos seguintes termos:
"Art. 9º O afretamento de embarcação estrangeira por viagem ou por tempo, para operar na navegação interior de percurso nacional ou no transporte de mercadorias na navegação de cabotagem ou nas navegações de apoio portuário e marítimo, bem como a casco nu na navegação de apoio portuário, depende de autorização do órgão competente e só poderá ocorrer nos seguintes casos:
I - quando verificada inexistência ou indisponibilidade de embarcação de bandeira brasileira do tipo e porte adequados para o transporte ou apoio pretendido;
II - quando verificado interesse público, devidamente justificado;
III - quando em substituição a embarcações em construção no País, em estaleiro brasileiro, com contrato em eficácia, enquanto durar a construção, por período máximo de trinta e seis meses, até o limite:
a) da tonelagem de porte bruto contratada, para embarcações de carga;
b) da arqueação bruta contratada, para embarcações destinadas ao apoio.
Parágrafo único. A autorização de que trata este artigo também se aplica ao caso de afretamento de embarcação estrangeira para a navegação de longo curso ou interior de percurso internacional, quando o mesmo se realizar em virtude da aplicação do art. 5º, § 3º.
Art. 10. Independe de autorização o afretamento de embarcação:
I - de bandeira brasileira para a navegação de longo curso, interior, interior de percurso internacional, cabotagem, de apoio portuário e de apoio marítimo;
II - estrangeira, quando não aplicáveis as disposições do Decreto-lei nº 666, de 2 de julho de 1969, e suas alterações, para a navegação de longo curso ou interior de percurso internacional;
III - estrangeira a casco nu, com suspensão de bandeira, para a navegação de cabotagem, navegação interior de percurso nacional e navegação de apoio marítimo, limitado ao dobro da tonelagem de porte bruto das embarcações, de tipo semelhante, por ela encomendadas a estaleiro brasileiro instalado no País, com contrato de construção em eficácia, adicionado de metade da tonelagem de porte bruto das embarcações brasileiras de sua propriedade, ressalvado o direito ao afretamento de pelo menos uma embarcação de porte equivalente."
Por sua vez, ao regulamentar a lei em comento, a Resolução Normativa Antaq 1/2015 criou novas condicionantes às hipóteses de afretamento de embarcação estrangeira:
"Art. 5º Nos afretamentos de embarcação estrangeira que dependem de autorização da Antaq, a empresa brasileira de navegação só poderá obtê-la nos seguintes casos:
 (...) 
III - na navegação de cabotagem, nas modalidades a casco nu sem suspensão de bandeira, por espaço, por tempo ou por viagem, quando:
a) verificada, mediante circularização, inexistência ou indisponibilidade de embarcação de bandeira brasileira do tipo e porte adequados, nos prazos consultados, admitindo-se o bloqueio parcial, nas modalidades por espaço, por tempo em uma única viagem ou por viagem, cuja autorização será limitada ao quádruplo da tonelagem de porte bruto das embarcações de registro brasileiro em operação comercial pela empresa afretadora, a qual também deverá ser proprietária de ao menos uma embarcação de tipo semelhante à pretendida;"
Ao confrontar o disposto no art. 9º, inciso I, da Lei 9.432/1997, com o art. 5º, inciso III, da Resolução Normativa 1/2015, observa-se que o regulador restringiu sobremaneira as condições legalmente estabelecidas para afretamento de embarcações estrangeiras, passando a exigir quatro vezes a tonelagem bruta das embarcações de registro brasileiro em operação comercial pela empresa afretadora, além de estabelecer que seja proprietária de ao menos uma embarcação de tipo semelhante à pretendida.
De se notar que a competência da Antaq, advinda do art. 27, inciso XXIV, da Lei 10.233/2001, para autorizar o afretamento de embarcações estrangeiras a empresas brasileiras de navegação, deve se dar conforme disposto na Lei 9.432/1997. 
A Antaq considera semanticamente diferente o texto "conforme disposto na Lei" previsto no mencionado comando da Lei 10.233/2001 e a citação "conforme o disposto na Lei" constante do voto do Acórdão 380/2018-TCU-Plenário, em que o primeiro indicaria apenas uma referência, e não imposição às condições estabelecidas na Lei 9.432/1997. 
Na mera leitura do referido trecho do voto é possível perceber que se trata de erro de digitação, visto que a expressão foi grafada entre aspas ("conforme a disposto na Lei 9.432, de 8 de janeiro de 1997") querendo reproduzir exatamente o que estava expresso na lei, mas por engano foi inserido o artigo "a". Deste modo, o entendimento do Acórdão 380/2018-TCU-Plenário, de uma forma ou de outra, seria no sentido de que as autorizações para afretamento de embarcações estrangeiras se sujeitam aos limites estabelecidos na lei, não devendo o poder regulamentar da agência extrapolar o que ali foi estabelecido.
A Lei 9.432/1997 foi editada para tratar do transporte aquaviário e, mais especificamente, para dispor sobre a autorização para afretamento de navios estrangeiros, enquanto a Lei 10.233/2001 cuida do largo espectro de autuação da agência. Assim, a disposição da lei específica prevalece sobre a da lei geral. 
O esforc¿o em buscar, no caso concreto e por meio interpretação conjunta de normativos, a harmonização da atuac¿a¿o normativa da age¿ncia em face do princípio da reserva legal não é, a meu ver, suficiente para legitimar a Resolução Normativa 1/2015, pois, conforme dito, trata-se de matéria reservada ao legislador. 
IV
Além das considerações acerca da admissibilidade constitucional e legal da resolução, importa, também, indagar quanto à sua legitimidade, especificamente no que tange à demonstração da adequação e da proporcionalidade da norma para atingir os objetivos perseguidos pelo legislador. 
A legitimidade constitucional de toda intervenção do Estado sobre a esfera jurídica do particular esta¿ condicionada a¿ existência de uma finalidade li¿cita que a motive, bem como ao respeito ao postulado da proporcionalidade, cujo fundamento deixa raízes na própria noção de princípios jurídicos como mandamentos de otimização (ALEXY, Robert. Teoria dos Direitos Fundamentais. Trad. Virgi¿lio Afonso da Silva. Sa¿o Paulo: Malheiros, 2011, p. 116) .
Com isso em mente, destaco as constatações da SeinfraPortoFerrovia ao examinar o processo administrativo que resultou na Resolução Normativa 1/2015:
"116. A análise de impacto regulatório (AIR) foi de início recomendada no âmbito do Parecer 36/2014/NCA/PFANTAQ/AGU (peça 55, p. 86-87) , de 13 de agosto de 2014, assim como a elaboração de nota técnica em que se abordasse as principais alterações promovidas, com destaque para as não previstas na legislação, a fim de legitimar as modificações e facilitar a compreensão pelo sistema regulado.
117. A questão foi novamente trazida à tona por ocasião do Parecer 6/2015/PF-ANTAQ/PGF/AGU (peça 57, p. 321-336) , de 28 de janeiro de 2015, que, além de registrar a ausência da AIR, ressaltou que a "imposição de limitações não previstas na norma requer explícita e clara motivação do ente regulador, demonstrando a expertise técnica da Agência, conferindo, assim, legitimidade às alterações, bem como transparência para o mercado regulado". 
118. Na Nota Técnica 2-2015-GRM (peça 57, p. 343-353) , a Gerência de Regulação da Navegação Marítima indica que o índice de quatro vezes da tonelagem foi baseado em levantamento de mercado buscando-se "prevenção à alavancagem de empresas com pouca frota e, ao mesmo tempo, que seu valor não fosse inócuo (elevado em demasia) nem afetasse o comportamento das EBN ou o transporte de mercadorias no país".
119. Apesar da afirmativa, esses estudos sobre a limitação da tonelagem não foram apresentados ou expostos no processo administrativo, ou seja, há apenas menção a eles. Não houve demonstração do estudo do mercado de cabotagem. Como exemplo, a nota técnica descreveu que a norma buscava evitar a alavancagem de empresas com pouca frota, mas não define o que seria frota insuficiente no mercado de cabotagem nem informa a magnitude da alavancagem existente. 
120. Não foram apresentados estudos sobre a frequência e a intensidade em que o problema ocorreria. Não constam do processo administrativo dados estatísticos sobre a quantidade de afretamentos, tonelagem, frequência e a correlação desses dados com a frota das empresas. Na ausência desses estudos, não há forma de se avaliar a proporcionalidade da restrição trazida no normativo frente ao problema indicado pela área técnica da Antaq. Em outros termos, a falha/distorção no mercado de cabotagem, que supostamente justificou a regulação, não está suficientemente delineada a ponto de se verificar o alcance de seus resultados.
121. A análise feita pela Secretaria de Acompanhamento Econômico do Ministério da Fazenda (SEAE/MF) corrobora esse entendimento. O Parecer Analítico sobre Regras Regulatórias 293/COGTL/SEAE/MF (peça 55, p. 365-375) , de 5/11/2014, destacou que a Antaq não havia publicado qualquer documento que apresentasse as justificativas para a proposição da minuta de norma. Além disso, ressaltou que a ausência de material detalhando as escolhas da Antaq para a edição de material limitava a análise daquele órgão. Em sua conclusão, o parecer recomenda que a Antaq disponibilize em suas próximas audiências públicas documento que fundamente a proposta de norma."
Todavia, a unidade instrutora entende que a deficiência dos estudos sobre o tema no processo administrativo não invalida a norma, propondo apenas determinação para que a Antaq providencie os estudos necessários a fim de obter dados e informações suficientes para a regulação do afretamento de embarcação no setor de cabotagem. 
Ora, é tormentoso para o Tribunal abonar os atos de autorização de afretamento emitidos pela Antaq a partir de condicionantes que se desbordam do que foi estabelecido pelo legislador, sobretudo por se tratar de matéria reservada exclusivamente à lei, agravado ainda pela ausência de evidências que nortearam a discricionariedade técnica do regulador. 
Ainda que se aceite, como nos pareceres da Seinfra e do MPTCU, que as condições de afretamento possam ser estabelecidas pelo regulador, tratando-se apenas de reserva legal relativa - friso que este não é o meu posicionamento - as falhas encontradas no processo normativo maculariam a legitimidade da Resolução Normativa 1/2015. 
O TCU reconhece a autoridade normativa da Antaq para regulamentar administrativamente o setor econômico de sua alçada, ou mesmo a liberdade de agir normativamente na ausência de legislação específica sobre os temas em geral, visto que, de fato, o legislador não pode descer às minúcias de todos os temas técnicos. Não se pretende aqui ainda, no exercício do controle externo, substituir o ente regulador da exegese da legislação sobre temas de sua competência, nem a respeito das políticas específicas do setor. Contudo, a deferência deste Tribunal a¿ interpretação empreendida pelo ente administrativo pressupõe que a regulação técnica, além de obedecer aos limites impostos pelas normas superiores, eminentemente às normas constitucionais como neste caso, esteja devidamente fundamentada no processo que lhe deu origem. 
V
Nada obstante todo o exposto, não se pode ignorar que a questão relacionada às condicionantes para afretamento de embarcações estrangeiras tem sido tema de debate no governo, sobretudo em razão do seu impacto no desenvolvimento e na redução dos custos atrelados à operação da navegação de cabotagem. 
Recentemente, após longas discussões com o Ministério da Economia, com a Antaq e com diversos players do mercado, o Ministério da Infraestrutura concluiu a proposta legislativa denominada "BR do Mar", na qual apresenta o programa de fomento à cabotagem, com regras para flexibilizar a política de afretamento de embarcações, entre outras. 
Além da BR do Mar, há projeto de lei (PL 3.129/2020) , já em tramitação no Parlamento, a tratar sobre a redução de custos e aumento da frota disponível para a navegação de cabotagem, retirando alguns dos entraves para o afretamento. A proposta também incorporaria a¿ Lei 10.233/2000 dispositivos que determinam e enfatizam o papel da Antaq em promover a concorrência e evitar práticas anticompetitivas no setor. 
Outra medida, em tramitação no Congresso Nacional, é o projeto de decreto legislativo (PDL 193/2020) , que objetiva sustar a alínea "a" do inciso III do art. 5º e o §1º do art. 9º da Resolução Normativa Antaq 1/2015, para afastar os requisitos para afretamento de embarcações estrangeiras no país, que extrapolam os limites estabelecidos pelo legislador na Lei 9.342/1997.
Não se desconhecem os problemas citados pela Antaq (empresa de papel, venda de bandeiras, regularidade das rotas) , nem os aspectos relacionados às regras trabalhistas e tributárias, que acabam por gerar uma concorrência assimétrica relacionada ao custo operacional do transporte entre navios de bandeiras brasileiras e navios com bandeiras estrangeiras. 
Se por um lado as restrições ao afretamento podem mitigar tais problemas, do outro lado, cria-se um mercado altamente concentrado, com significantes barreiras de entrada, que, por consequência, aumentam o custo do transporte de cabotagem. Constata-se, portanto, a necessidade de sopesar valores com base em parâmetros objetivos, envolvendo diversos atores no processo decisório e explicitando as razões técnicas que sustentam a escolha regulatória.
Nesse contexto, em que o debate é conflituoso e divide opiniões dentro do próprio governo, sobreleva a observância, por escolha do constituinte, ao princípio da reserva legal como única forma de conferir legitimidade democrática à regulação da matéria.
Por último, recebi em meu gabinete manifestação da Senadora Kátia Abreu, autora dos referidos projetos PL 3.129/2020 e PDL 193/2020. Ela defende que o aumento da oferta de navios e ampliação da competitividade do setor de cabotagem são medidas essenciais para o desenvolvimento nacional, sobretudo nesse momento de desaceleração econômica e de redução de investimentos no setor de infraestrutura (peça 77) .
Essa atuação no sentido de modernizar os marcos legais do setor de cabotagem lança por terra o argumento da Antaq de que haveria um reconhecimento implícito no sentido de o Poder Legislativo não deter conhecimento técnico necessário e não agir com tempestividade para atender à dinâmica de mercado.
Quanto ao Inquérito Civil 1.30.017.000488/2016-77, em tramitação no 5º Ofício de Combate à Corrupção da Procuradoria da República no Distrito Federal, a SeinfraPortoFerrovia anota que o procedimento investigatório se encontra ainda em curso, com a previsão de depoimento de investigados. E, no que tange à Ação Ordinária 1014152-60.2017.4.01.3400 (14ª Vara Federal do DF) , proposta para discutir o impedimento e a suspeição de Diretor da Antaq, também não foi concluída. Como não houve conclusão desses processos, resta prejudicada a análise dos fatos contidos nas investigações - o que não impede o Tribunal de exercer suas competências de controle externo com base no princípio da independência das instâncias.
Ainda sobre possíveis irregularidades envolvendo a Antaq, conforme amplamente noticiado pela imprensa há duas semanas, o Ministro da Infraestrutura, Tarcísio de Freitas, determinou abertura de sindicância patrimonial na agência, para apurar possíveis irregularidades por parte de ex-membros da diretoria do ente regulador.
Já finalizando, informo que, por meio do despacho à peça 8, indeferi o pedido de ingresso nos autos como parte interessada pleiteado pela empresa Posidonia Shipping & Trading Ltda., por na¿o cumprir os requisitos do art. 146, § 1º, do RI/TCU. 
 Diante do exposto, tendo em vista que não foram descaracterizadas as irregularidades na Resolução Normativa 1/2015 editada pela Antaq, registro discordar da proposta de revogar a medida cautelar concedida. 
Considerando que o mérito da medida anteriormente adotada se confirma, basta consignar, no presente acórdão, o entendimento.
	Ante o exposto, voto por que este Tribunal adote a minuta de acórdão que ora submeto à deliberação deste Colegiado.
TCU, Sala das Sessões Ministro Luciano Brandão Alves de Souza, em 1 de julho de 2020.
Ministro BRUNO DANTAS 
Relator